ACORDAO-COMPLETO-2475981

ACÓRDÃO 15214/2021 ATA 33/2021 - SEGUNDA CÂMARA

VISTOS, relatados e discutidos estes autos de Recursos de Reconsideração interpostos pela Srs. Mariana Lobo Botelho de Albuquerque, ex-gestora da Secretaria de Justiça e Cidadania do Governo do Ceará (Sejus/CE) , Associação de Parentes e Amigos de Vítimas de Violência - APAVV e José Alberto Pereira, contra o Acórdão 3769/2018-TCU-Segunda Câmara, da relatoria do Ministro Marcos Bemquerer, que julgou irregulares as contas da APAVV e condenou-a, solidariamente com a Sra. Mariana Lobo Botelho de Albuquerque, pelo débito apurado nos autos e aplicou-lhes multa no valor de R$ 100.000,00;
ACORDAM os Ministros do Tribunal de Contas da União, reunidos em Sessão da Segunda Câmara, diante das razões expostas pelo relator, com fundamento nos artigos 32, inciso I, e 33 da Lei 8.443/1992, em:
9.1. conhecer do Recurso de Reconsideração interposto pela Sra. Mariana Lobo Botelho de Albuquerque para, no mérito, negar-lhe provimento;
9.2. não conhecer do Recurso de Reconsideração interposto pela Associação de Parentes e Amigos de Vítimas da Violência (Apavv) , por restar intempestivo e não apresentar fatos novos, nos termos do artigo 33 da Lei 8.443/92, c/c o artigo 285, caput e §2º, do RI/TCU;
9.3. não conhecer do Recurso de Reconsideração interposto pelo Sr. Jose Alberto Pereira, nos termos do art. 33 da Lei 8.443/1992, por inexistência de interesse recursal, haja vista o arresto recorrido não ter-lhe impingido sucumbência;
9.4. dar ciência desta deliberação aos recorrentes e aos demais interessados no processo, informando que o teor integral das peças que o integram poderá ser obtido no endereço eletrônico www.tcu.gov.br/acordaos e que o acesso às demais peças do processo pode ser obtido no endereço eletrônico deste Tribunal, opção "vista eletrônica".

Recursos de Reconsideração interpostos pela Sra. Mariana Lobo Botelho de Albuquerque, ex-gestora da Secretaria de Justiça e Cidadania do Governo do Ceará (Sejus/CE), e pela Associação de Parentes e Amigos de Vítimas de Violência  APAVV e José Alberto Pereira, contra o Acórdão 3.769/2018-2ª Câmara, da relatoria do Ministro Marcos Bemquerer, que julgou irregulares as contas da APAVV e condenou-a, solidariamente com a Sra. Mariana Lobo Botelho de Albuquerque, pelo débito apurado nos autos e aplicou-lhes multa no valor de R$ 100.000,00.

Segunda Câmara

Entidades/órgãos do Governo do Estado do Ceará.

3. Interessados/Responsáveis/Recorrentes:
3.1. Interessado: Ministério da Justiça (extinta). 
3.2. Responsáveis: Associação de Parentes e Amigos de Vítimas da Violência-APAVV (CNPJ 04.807.310/0001-73) e Mariana Lobo Botelho de Albuquerque (CPF XXX.278.733-XX).
3.3. Recorrente: Mariana Lobo Botelho de Albuquerque (CPF XXX.278.733-XX).

13.1. Ministros presentes: Augusto Nardes (na Presidência), Aroldo Cedraz (Relator) e Raimundo Carreiro.
13.2. Ministros-Substitutos presentes: Marcos Bemquerer Costa e André Luís de Carvalho.

AROLDO CEDRAZ

Ministro-Substituto Marcos Bemquerer Costa.

Trata-se de Recursos de Reconsideração interpostos por Mariana Lobo Botelho de Albuquerque (Peças 69 a 81) , ex-gestora da Secretaria de Justiça e Cidadania do Governo do Ceará (Sejus/CE) , Associação de Parentes e Amigos de Vítimas de Violência - APAVV (Peças 100 e 110-117) e José Alberto Pereira (Peça 93) , contra o Acórdão 3769/2018-TCU-Segunda Câmara, da relatoria do Ministro Marcos Bemquerer (Peça 44) , que julgou irregulares as contas da APAVV e condenou-a, solidariamente com a Sra. Mariana Lobo Botelho de Albuquerque, pelo débito apurado nos autos e aplicou-lhes multa no valor de R$ 100.000,00.
2.	A Secretaria de Recurso (Serur) examinou os argumentos trazidos pela recorrente, nos termos da instrução de Peça 142, que teve a concordância do corpo dirigente da unidade (Peças 143 e 144) abaixo reproduzida como parte deste Relatório:
	"[...] HISTÓRICO
2.	A tomada de contas especial (TCE) sob comento foi instaurada pela então Secretaria de Direitos Humanos da Presidência da República, em desfavor de Mariana Lobo de Albuquerque, ex-Secretária da Secretaria de Estado da Justiça e da Cidadania do Ceará, solidariamente com o referido órgão e Cid Ferreira Gomes, ex-Governador do Estado do Ceará, em razão da impugnação total das despesas relativas ao Convênio 12/2011 (peça 3, p. 55-71) , o qual tinha como objeto a implementação, no estado do Ceará, do Programa de Proteção a Vítimas e a Testemunhas Ameaçadas, para, nos termos da Lei 9.807/1999 e legislações correlatas, conceder medidas de proteção e orientação psicossocial e jurídica a vítimas e testemunhas de crimes coagidas ou expostas a grave ameaça em razão de colaborarem com investigação ou processo criminal, conforme Plano de Trabalho aprovado (peça 2, p. 39-51 e peça 5, p. 88-98) . 
2.1.	Para a consecução do referido ajuste, de vigência inicial entre 06/9/2011 e 06/9/2012, foram previstos, originalmente, R$ 1.935.000,00, dos quais R$ 485.000,00 por conta da concedente e R$ 1.450.000,00, a título de contrapartida (peça 3, p. 55-71) . 
2.2.	Foi formalizado termo aditivo ao convênio, com previsão de incremento de valor, no total de R$ 1.841.762,93, sendo R$ 391.762,93 oriundos do concedente e R$ 1.450.000,00 de contrapartida, e prorrogação de vigência até 6/9/2013, conforme plano de trabalho à peça 5, p. 88-98) .
2.3.	A convenente, usando da possibilidade prevista na Cláusula Segunda, item II, do Convênio 12/2011 (peça 3, p. 57) , executou o referido ajuste indiretamente, transferindo sua execução para a Associação de Parentes e Amigos de Vítimas de Violência (APAVV) . 
2.4.	De acordo com a movimentação da conta corrente acostada aos autos (peça 8, p. 82) , as duas parcelas dos recursos federais do Convênio 12/2011, nos valores de R$ 485.000,00 e R$ 391.762,93, foram depositadas na conta específica, respectivamente, nas datas de 30/9/2011 e 22/11/2012, e repassadas, nas datas de 10/10/2011 e 30/11/2012, para a APAVV.
2.5.	O programa de trabalho (peça 2 p. 7-21) previa o fornecimento, ao longo de 12 meses, de proteção para 75 pessoas (testemunhas e/ou familiares) que necessitassem de proteção do Estado, com atendimento psicossocial e jurídico. Para o cumprimento, a Secretaria de Estado da Justiça e da Cidadania do Ceará (Sejus/CE) firmou convênio de cooperação técnica e de prestação de serviços (Convênio 016/2011) com a Associação de Parentes e Amigos de Vítimas de Violência que, apesar de ter recebido os recursos federais ora questionados, não apresentou a respectiva prestação de contas.
2.6.	No âmbito desta Corte de Contas, a Secex-CE promoveu as citações da Associação de Parentes e Amigos de Vítimas de Violência, entidade responsável pela aplicação dos recursos e de Mariana Lobo Botelho de Albuquerque, ex-Secretária de Estado da Justiça e da Cidadania do Ceará, pelo valor total dos recursos repassados. Além disso, considerou indevidas as responsabilidades de Cid Ferreira Gomes, ex-Governador do Ceará e da Secretaria de Estado da Justiça e da Cidadania do Ceará (Sejus/CE) , propondo exclusão dos autos.
2.7.	Verificada a revelia dos responsáveis, foi proposto o julgamento pela irregularidade das contas, com condenação em débito solidário pelos valores históricos repassados, e ainda a aplicação da multa prevista no art. 57 da Lei 8.443/1992. O MP/TCU e o ministro relator anuíram integralmente à proposta da unidade instrutiva, o que resultou na prolação do acórdão contra o qual se insurge a recorrente nas peças 69 a 81, solicitando:
	a) a nulidade da citação anulando-se todos os atos processuais posteriores, inclusive o acórdão ora rechaçado, e abrindo-se prazo para a recorrente apresentar alegações de defesa;  
	b) a exclusão da responsabilidade da recorrente, bem como do débito e multa que lhe foram imputados; 
	c) a juntada posterior de documentos, bem como a produção de todos os meios de prova em direito admitidas com a finalidade de complementar as alegações ora apresentadas, em observância aos princípios do contraditório e da ampla defesa. 
2.8. Registre-se que, contra o acórdão recorrido, também foram interpostos recursos de reconsideração por parte da Associação de Parentes e Amigos de Vítimas de Violência (peça 100) e de José Alberto Pereira (peça 93) , os quais tiveram proposta da Serur pelo não conhecimento (peças 103 e 105, respectivamente) , conforme detalhado a seguir.   
ADMISSIBILIDADE
3.	Reitera-se o exame preliminar de admissibilidade contido na peça 104, ratificado pelo relator, Ministro Aroldo Cedraz (peça 109) , que concluiu pelo conhecimento do recurso interposto por Mariana Lobo Botelho de Albuquerque, suspendendo-se os efeitos dos itens 9.2, 9.3 e 9.5 do Acórdão 3769/2018-TCU-Segunda Câmara em relação à recorrente e aos demais responsáveis com ela condenados em solidariedade, eis que preenchidos os requisitos aplicáveis à espécie, e pelo não conhecimento dos demais recursos.
3.1.	No tocante aos recursos interpostos pela APAVV e pelo Sr. José Alberto Pereira, as propostas da Serur foram pelo não conhecimento fundadas, respectivamente, pela intempestividade e ausência de fatos novos e pela inexistência de interesse recursal (peça 103) . Quanto a esses recursos, o despacho do relator determinou o posterior encaminhamento dos autos ao Ministério Público para pronunciamento, nos termos do artigo 280 do RI/TCU (peça 109) . 
3.2.	Registre-se que após o despacho do relator, a recorrente APAVV fez juntar os documentos que compõe as peças 110 a 117 a título de novos elementos, os quais serão considerados na análise de mérito a seguir, em homenagem ao princípio da ampla defesa.
 MÉRITO
4.	Delimitação
4.1.	 Constitui objeto do recurso verificar se: 
a) a citação deve ser declarada nula (peça 69, p. 3-5) ;
	b) o sigilo necessário ao Programa de Proteção a Vítimas e a Testemunhas Ameaçadas justifica a omissão de informações na prestação de contas entregue pela convenente (peça 69, p. 8-11) ;
c) os documentos ora juntados aos autos são suficientes para comprovar a inexistência de dano ao erário (peça 69, p. 13-;) ; 
d) cabe a responsabilização da recorrente (peça 69, 11-17) ;
5.	Se a citação deve ser declarada nula (peça 69, p. 3-5) .
5.1.	A recorrente afirma que sua citação deve ser declarada nula, com base nos seguintes argumentos:
	a) foi efetivamente notificada pela primeira vez nesse processo em 8/6/2018, por meio do Ofício 991/2018-TCU/Secex-CE, de 21/5/2018, quando tomou conhecimento do acórdão recorrido;
	b) isso porque a recorrente não foi cientificada pessoalmente de sua citação contida no Ofício 0851/2017-TCU/SECEX, de 11/4/2017;
	c) como se pode observar dos avisos de recebimento que constam dos autos à peça 22, o referido ofício foi recebido pelo Sr. José em 20/4/2017, mas nunca chegou ao conhecimento da recorrente, o que torna nula a notificação para apresentar alegações de defesa;
	d) a recorrente reside em condomínio de apartamentos, sendo impossível que tenha o controle em relação à efetiva entrega, pelos funcionários do condomínio, de todas as correspondências a ela endereçadas;
	e) como a comunicação efetiva dos atos processuais é fundamental ao exercício das garantias processuais constitucionalmente asseguradas do contraditório e da ampla defesa, o recebimento do AR por porteiro não pode ser suficiente para considerar que a recorrente foi efetivamente notificada, sendo prejudicada pela gravíssima pena de revelia;
	f) registra-se que não consta dos autos qualquer comprovação de sua efetiva notificação; 
	g) em situação análoga, conforme demonstra trecho do agravo de instrumento transcrito à peça 69, p. 5-6, o Tribunal de Justiça do Rio de Janeiro, pronunciou-se pela nulidade da citação;
	h) conforme jurisprudência firmada pelo TCU, exemplificada no trecho do Acórdão 960/2018-TCU-Plenário, Rel. Benjamin Zymler, transcrito à peça 69, p. 5, a nulidade da citação pode ser alegada até mesmo após o trânsito em julgado da decisão condenatória.
Análise
5.2.	Os argumentos da recorrente não merecem prosperar, tendo em vista que, no âmbito deste Tribunal, o recebimento é considerado válido quando a correspondência é recebida no endereço do responsável, não sendo necessária a comprovação da entrega em suas mãos. 
5.3.	Nos termos do art. 22 da Lei 6.538/1978, os responsáveis pelos edifícios, aqui incluídos os administradores, gerentes, porteiros, zeladores ou empregados, são credenciados a receber objetos de correspondência endereçados a qualquer de suas unidades, respondendo pelo seu extravio ou violação.
5.4.	Nesse contexto, a jurisprudência deste Tribunal admite, quando exigida pela lei apenas a entrega de notificação no endereço da parte, que é válido o recebimento por porteiro ou zelador do prédio (Acórdão 1251/2019-TCU-Plenário, 5793/2017-2ª Câmara, Rel. Vital do Rêgo e 8886/2011-1ª Câmara, Rel. Weder de Oliveira) .
5.5.	Destaquem-se o voto condutor do Acórdão 2664/2014-TCU-Plenário, Rel. Augusto Sherman e as decisões lá citadas, a exemplo do seguinte excerto (TRT 6 - Agravo de Instrumento no Recurso Ordinário 0148001-44.2008.5.06.0101) :
14. Também não procede a arguição de nulidade invocada sob o pretexto de que, mesmo se fosse utilizado o endereço do Rio de Janeiro, a entrega do expediente teria que ocorrer na sala 501 daquele edifício, fato que não estaria comprovado. A respeito, assinalo que a jurisprudência pátria tem se orientado pela aplicação do Princípio da Aparência para considerar válida as citações entregues em situações análogas. Veja-se, nesse sentido, excertos dos ementários a seguir transcritos:
TRT-6 - Agravo de Instrumento em Recurso Ordinário 148001442008506:
"Válida é a notificação entregue a porteiro de edifício onde o procurador da parte possui escritório, fluindo os prazos processuais a partir da entrega ao porteiro. A entrega das correspondências diretamente aos condôminos é de responsabilidade do condomínio, que deve arcar com o ônus de qualquer atraso, em nada interferindo nos prazos legais"
9.Mais recentemente, o novo Código de Processo Civil, em seu art. 248, § 4º, acolheu expressamente a possibilidade de recebimento de notificação de condômino por porteiro e assemelhados, senão vejamos:
Art. 248. (...) 
§ 4º Nos condomínios edilícios ou nos loteamentos com controle de acesso, será válida a entrega do mandado a funcionário da portaria responsável pelo recebimento de correspondência, que, entretanto, poderá recusar o recebimento, se declarar, por escrito, sob as penas da lei, que o destinatário da correspondência está ausente.
5.6.	Vale ressaltar que a recorrente não questiona a validade do endereço para o qual foi enviado o Ofício 851/2017-TCU/SECEX-CE, de 11/4/2017 (peças 20 e 21) , mas apenas traz informações sobre suposta não cientificação, afirmando que tal expediente não foi a ela entregue.
5.7.	A argumentação não merece prosperar, considerando que a recorrente não apresenta elementos hábeis a comprovar que o ofício de citação não lhe foi entregue. Ainda que existisse essa possibilidade, caberia a recorrente manter alguma forma de controle local de suas correspondências a fim de que estas chegassem a seu destino.
5.8.	Posto isso, diante da alegação de possível nulidade da citação passa-se a análise da efetividade do encaminhamento e do recebimento do ofício no endereço da recorrente.
5.9.	Segundo o art. 22, inciso I, da Lei 8.443/1992, as comunicações realizadas pelo Tribunal devem observar a forma estabelecida no Regimento Interno do TCU (RI/TCU) . O artigo 179, inciso II, do RI/TCU estabelece que as comunicações processuais far-se-ão mediante carta registrada, com aviso de recebimento que comprove a entrega no endereço do destinatário, comando reiterado nos artigos 3º, inciso III, e 4º, inciso II, da Resolução - TCU 170, de 30/6/2004, que disciplina a expedição das comunicações processuais pelo TCU.
5.10.	No presente caso, o Ofício 851/2017-TCU/SECEX-CE (peças 20 e 21) , relativo à citação da recorrente, foi encaminhado para o seu endereço registrado na Receita Federal - Rua Vicente Linhares, 770 - apto 900 - Aldeota, 60135-270 Fortaleza (CE) , conforme consta dos autos à peça 13. O recebimento de tal ofício está confirmado na data de 20/4/2017, pelo AR de peça 22. A comunicação portanto, foi regularmente realizada, tendo sido recebida em seu destino.
5.11.	Também não serve como precedente o Acórdão 960/2018-TCU-Plenário, Rel. Benjamin Zymler, trazido pela recorrente, considerando que, de forma diversa do presente caso, somente foi reconhecida a nulidade absoluta naquele decisum, mesmo após o trânsito em julgado da decisão, em virtude da comprovação de vício de citação, uma vez que o ofício fora encaminhado a endereço divergente do constante da base de dados da Receita Federal. 
5.12.	Assim, considerando que o endereço para o qual foi enviado o ofício de citação está correto, e que as comunicações processuais realizadas pelo TCU não exigem entrega pessoal ao destinatário, bastando que o Aviso de Recebimento (AR) seja recebido no endereço da parte constante da base de dados oficial, verifica-se que foi válida a comunicação da recorrente do teor do Ofício 851/2017-TCU/SECEX-CE, nos termos dos normativos anteriormente transcritos, não devendo prosperar a alegação de nulidade da citação aventada pela recorrente.
6.	Se o sigilo necessário ao Programa de Proteção a Vítimas e a Testemunhas Ameaçadas justifica a omissão de informações na prestação de contas entregue pela convenente (peça 69, p. 8-11) .
6.1.	A recorrente afirma que a falta de informações em documentos da prestação de contas está justificada, com base nos seguintes argumentos: 
	a) apresenta as seguintes considerações sobre o Programa Estadual de Proteção a Vítimas e a Testemunhas Ameaçadas (Provita) , instituído por meio da Lei Estadual 13193/2002: 	
	a.1) transcreve à peça 69, p. 8-9 o art. 8º da Lei Estadual 13.193/2002, o qual estabelece as medidas (preservação de dados pessoais e sigilo em relação aos atos praticados em virtude da proteção concedida, entre outras) que poderão ser adotadas para garantir a proteção e a assistência psicossocial e jurídica às vítimas, testemunhas e seus familiares que se encontrem sob ameaça em virtude de sua colaboração a investigação ou a processo criminal;
	a.2) o Provita visa contribuir com o enfrentamento às graves violações de direitos humanos, por meio do depoimento da testemunha/vítima junto ao Sistema de Justiça promovendo a segurança e o bem estar da pessoa protegida. A partir da garantia à integridade física e psicológica da testemunha/vítima e seus familiares ameaçados;
	a.3) proporciona à pessoa protegida reinserção social em novo espaço territorial diverso do local da ameaça. A partir da promoção, de forma segura, do acesso aos direitos e à convivência familiar e comunitária;
	b) o Programa possui um caráter excepcional e, sobretudo, sigiloso, tendo em vista:
	b.1) seu objetivo peculiar de assegurar a proteção dos direitos humanos de pessoas em situação de risco e de vulnerabilidade;
	b.2) o não comprometimento da concretude de suas finalidades;
	c) no âmbito federal, conforme trechos do art. 2º e do art. 7º, da Lei Federal 9.807/1999 transcritos à peça 69, p. 10, o sigilo também é uma diretriz; esta Lei Federal estabelece normas para a organização e a manutenção de programas especiais de proteção a vítimas e a testemunhas ameaçadas, institui o Programa Federal de Assistência a Vítimas e a Testemunhas Ameaçadas e dispõe sobre a proteção de acusados ou condenados que tenham voluntariamente prestado efetiva colaboração à investigação policial e ao processo criminal;
	d) por conta desse necessário sigilo é que em diversos documentos de prestação de contas, ora anexados, não há indicação do nome da pessoa protegida, do local de origem e de destino ou o endereço da hospedagem, dentre outros dados; 
	e) essa circunstância não invalida tais documentos para efeito de prestação de contas, considerando que foram confeccionados em estrito cumprimento à determinação legal que exige o sigilo de informações.
Análise
6.2.	O art. 71, caput, da Constituição, positivando relevante aspecto do princípio republicano, estabelece que prestará contas todo aquele que administrar recursos públicos. A norma constitucional, todavia, relega ao legislador - e ao administrador, em sua função regulamentar - a definição de dois relevantes aspectos da prestação de contas: o momento para sua apresentação à instância de controle (tomador de contas originário, órgão central de controle interno ou Tribunal de Contas) e sua forma de apresentação (composição e natureza dos documentos) . 
6.3.	Nenhum desses dois aspectos, por evidente, pode ser fixado de modo a frustrar o referido comando constitucional, como por exemplo, limitando-se a exigir documentos notadamente insuficientes para a mínima demonstração do uso dos recursos públicos) , nem de forma a malferir os demais preceitos fundamentais contidos na Lei Maior, como o contraditório e a ampla defesa, a exemplo de se demandar elementos impossíveis de serem produzidos ou obtidos.
6.4.	Nesse contexto, se por um lado os programas em tela necessitam de alguma forma de preservação de dados, por outro, não há que se falar em sigilo das despesas realizadas em relação aos controles internos e externos, uma vez que o sigilo é um dever imposto aos protegidos e aos agentes envolvidos em sua execução (art. 2o, § 5o da Lei 9.807/1999) , não sendo oponível aos órgãos de controle.
6.5.	Na busca de jurisprudência do Tribunal sobre a política protetiva em tela, identificou-se TCE que condenou, entre outros, a recorrente, por meio do Acórdão 13373/2018-TCU-Primeira Câmara, Rel. Marcos Bemquerer (apostilado pelo Acórdão 1819/2019-TCU-Segunda Câmara) ,  em virtude de impugnação parcial das despesas referentes à prestação de contas do Convênio 5/2010, firmado entre a SDH/PR e a Sejus/CE, cujo objeto era a implantação do "programa estadual de proteção aos defensores de direitos humanos no Estado do Ceará em situação de risco ou vulnerabilidade" (TC Processo 000.611/2016-6) . De forma semelhante ao presente caso, o instrumento do ajuste previa expressamente a execução indireta de seu objeto (peça 2, p. 142) , o que foi realizado por meio da APAVV.
6.6.	Naquele processo, os responsáveis, incluindo a ora recorrente, interpuseram recursos de reconsideração contra o Acórdão 13373/2018-TCU-Primeira Câmara. Embora já conste do processo parecer desta Serur e do MP/TCU pela regularidade das contas da ora recorrente, considerando, entre outros, a comprovação de parte dos recursos repassados, os autos se encontram no gabinete do relator aguardando pronunciamento.
6.7.	Observa-se que o referido processo apresenta o deslinde para a presente questão, tomando-se como referência a avaliação realizada pelo MP/TCU em seu parecer, à peça 188 do TC Processo 000.611/2016-6, sobre o padrão probatório adequado para comprovar despesas efetuadas em programas que tratam de iniciativas de proteção, com características fundamentalmente similares ao objeto do convênio sob comento, em especial, a questão do sigilo das informações.
6.8.	A fim de definir a forma de apresentação de prestação de contas aplicável às ações de proteção a pessoas tuteladas, o MP/TCU revisitou, ainda que brevemente, os seguintes trabalhos realizados pelo Tribunal, concluindo que a comprovação da despesa é efetuada mediante requisitos mitigados, sem que com isso se considere prejudicado o controle constitucionalmente exigido: 
	a) Auditoria Operacional realizada sobre o Serviço de Proteção ao Depoente Especial (TC Processo 011.753/2010-2) , cujo relatório que antecede o Acórdão 3139/2010-TCU-Plenário (Rel. Min. Aroldo Cedraz) discorre sobre o regime especial de execução das despesas no âmbito daquela iniciativa:
65. O orçamento da ação é executado via suprimento de fundos na modalidade secreta, para se preservar o sigilo da localização das unidades de proteção, da identidade e das atividades dos protegidos e policiais.
66. Essa prática encontra respaldo na Instrução Normativa nº 11/2009-DG/DPF, de 09 de novembro de 2009, que regulamenta a concessão, aplicação e comprovação de suprimento de fundos para o custeio das despesas decorrentes das atividades peculiares ao Departamento de Polícia Federal - DPF, com regime especial de execução, estatuído no art. 47 do Decreto nº 93.872/86. Cita-se o Art. 5º da referida IN e seu inciso VII:
'Art. 5º Consideram-se peculiares ao DPF as seguintes atividades:
 (...) 
VII - proteção ao depoente especial, nos termos do Decreto nº 3.518, de 20 de junho de 2000;
 (...) 
§ 2º As despesas decorrentes das atividades previstas nos incisos II e VII e na alínea 'b' do inciso VIII, serão executadas sob o regime especial de execução de caráter sigiloso.'
67. Outro motivo para o suprimento de fundos é a necessidade de agilidade na realização de despesas, devido à imprevisibilidade e urgência de muitos gastos necessários à manutenção dos protegidos (saúde, vestuário, alimentação etc.) .
	b) Auditoria incidente sobre o Programa Assistência a Vítimas e Testemunhas Ameaçadas (TC Processo 011.662/2004-7) , julgado pelo Acórdão 600/2005-TCU-Plenário (Rel. Min. Lincoln Magalhães da Rocha) , a qual revelou que a prestação de contas no bojo do programa é do tipo "simplificada":
O controle via prestação de contas segue as regras estabelecidas na IN/STN n.º 01/97, que disciplina a celebração de convênios de natureza financeira cujo objeto seja a execução de projetos ou realização de eventos. A peculiaridade está no fato de as notas fiscais e recibos não serem anexados à prestação de contas, já que elas poderiam identificar o usuário e sua respectiva localização. O coordenador administrativo da equipe técnica elabora a prestação de contas e a envia à entidade gestora (ONG) . Esta a encaminha para a Secretaria convenente que, por sua vez, a remete à SEDH. Em muitos estados, o Conselho Deliberativo também analisa a prestação de contas antes de seu envio à SEDH, procedimento incentivado por aquela Secretaria.
6.9	Ainda sobre a comprovação de despesas nas políticas públicas protetivas, O MP/TCU trouxe como precedente o Acórdão 3512/2017-TCU-Primeira Câmara, Rel. Min. Vital do Rêgo, confirmado pelo Acórdão 7686/2020-TCU-Primeira Câmara, Rel. Min. Walton Alencar Rodrigues (TC Processo 024.306/2014-2) , o qual foi adotado como julgado-paradigma. Desse decisum, levantou-se as seguintes informações:
	a) tratou do Convênio 28/2003 firmado entre a SEDH/PR e a Sejudh/PA - e subconvênio, de igual teor, entre a Sejudh/PA e a associação SDDH, tendo por objeto a execução do programa de apoio e proteção a vítimas, testemunhas e familiares ameaçados no Estado do Pará, cuja TCE avaliou a regularidade da prestação de contas das duas parcelas finais (nona e décima) ;
	b) por meio do Acórdão 3512/2017-TCU-Primeira Câmara, o Colegiado deliberou por aprovar a prestação de contas relativa à nona parcela do convênio ali examinado, composta pelos documentos enumerados pelo Parquet de Contas:
9. (...) Foram encaminhados o relatório de cumprimento do objeto, o relatório de execução físico-financeira, o plano de contas, a conciliação bancária, a relação de pagamentos, a relação de bens, o extrato da conta específica e documentos relativos à aquisição de bens (peça 16, p. 241-353, e peça 17, p. 3-276) .
	c) para aprovação da nona parcela (R$ 892.000,00) , nem o concedente nem o Tribunal de Contas da União demandaram a identificação do convênio e o ateste estampados em todas as notas fiscais ofertadas (TC Processo 024.306/2014-2, peça 17, p. 219-276) , minimizando o rigor geralmente aplicado para convênios e instrumentos congêneres;
	d) por outro lado, em relação às contas da décima parcela, observou-se completa falta de documentos comprobatórios, o que ensejou a glosa daquele montante (R$ 75.000,00) e consequente condenação dos responsáveis a seu ressarcimento aos cofres públicos. 
6.10.	Dessa forma, naquele caso, considerado como paradigma, diante da absoluta falta de prestação de contas da última parcela, q	quando nem a execução física nem a financeira foram minimamente comprovadas, o valor das despesas não comprovadas foi integralmente imputado.
6.11. 	Além desses trabalhos identificados pelo MP/TCU no TC Processo 000.611/2016-6, identificou-se ainda como precedente o Acórdão 2477/2019-TCU-Segunda Câmara, Rel. André de Carvalho, que tratou de TCE instaurada pelo Ministério da Justiça (TCProcesso 027.631/2017-6) , diante da não comprovação da boa e regular aplicação dos recursos federais despendidos no âmbito do Convênio 60/2001 para a execução do Programa de Assistência a Vítimas e Testemunhas Ameaçadas - Provita. 
6.12.	No voto condutor desse Acórdão 2477/2019-TCU-Segunda Câmara, o relator, após manifestar seu entendimento para julgar irregulares as contas dos secretários estaduais, imputando-lhes débito e multa, se posicionou sobre a questão do sigilo já tratada no Acórdão 600/2005-TCU-Plenário, Rel. Lincoln Magalhães da Rocha, considerando que eventual sigilo aplicável a determinados documentos não deve resultar na falta de comprovação do correspondente dispêndio público:
	8. Bem se observa que os gestores responsáveis não lograram êxito em comprovar a boa e regular aplicação dos recursos federais postos sob sua responsabilidade, em face, sobretudo, das seguintes falhas:  
 (...) 
 (vi) os gestores teriam o dever de demonstrar a boa e correta aplicação dos correspondentes recursos federais, a despeito de, eventualmente, se tratar da execução de programa sui generis, com o rito procedimental diferenciado em relação às normas convencionais de gestão financeira, devendo os gestores responder pelo correspondente dano ao erário, em face da presunção legal de desvio ou desperdício dos recursos federais, por força do art. 113 da Lei n.º 8.666, de 1993, até porque o eventual sigilo aplicável a determinados documentos não poderia resultar na falta de comprovação do correspondente dispêndio público; e   
 (...) 
18. Bem se sabe, enfim, que Provita já teria sido alvo de auditoria operacional em 2004, no bojo do TC Processo 011.662/2004-7, com a subsequente prolação do Acórdão 600/2005-TCU-Plenário do TCU, sob a relatoria do emérito Ministro-Substituto Lincoln Magalhães da Rocha, tendo sido proferida a percuciente recomendação à Coordenação-Geral de Proteção a Testemunhas/SEDH/PR nos seguintes termos:
" (...)  9.2.6. estabelecer, em conjunto com a CISET/PR, procedimentos específicos para prestação de contas que garantam transparência na aplicação dos recursos, mantendo sob sigilo as informações necessárias à segurança do programa, a exemplo da metodologia existente para aplicação de recursos orçamentários de caráter reservado da ABIN"
6.13.	Outro precedente é o Acórdão 290/2013-TCU-Segunda Câmara, Rel. André de Carvalho, que tratou de TCE em razão da não aprovação da prestação de contas dos recursos federais transferidos ao Centro de Defesa da Criança e do Adolescente "Jean Alves da Cunha" - Cedejac, por força do Convênio 269/2002, firmado com o objetivo de implantar o Programa de Proteção a Crianças e Adolescentes Ameaçados de Morte no Estado do Espírito Santo - PPCAAM, na medida em que o voto condutor do relator também trata da questão do sigilo trazida como argumento de defesa, rechaçando, inclusive, a menção à Lei 9.807/1999 como justificativa para a dispensa de procedimentos afetos à prestação de contas:
O primeiro aspecto que importa observar a partir das ponderações acima é que há um equívoco elementar na narrativa apresentada, pois a defesa sugere que "prestação de contas" e "informação sigilosa" configurariam situações mutuamente excludentes.
Bem se sabe que as informações de acesso restrito requerem procedimentos especiais no manuseio, devendo, por isso, ser tratadas com mais cautela, mas isso não significa dizer que as atividades protegidas em virtude da imprescindibilidade para a segurança das pessoas atendidas possam transcorrer sem controle.
Um exemplo nesse sentido são os inúmeros processos classificados como sigilosos que tramitam todos os dias em diversos órgãos da administração pública, tais como, por exemplo, as ações de família no Poder Judiciário e os processos sigilosos nesta Corte de Contas.
Ademais, deve se ver que a Lei 9.807, de 13 de julho de 1999, que estabelece normas para a organização e a manutenção de programas especiais de proteção a vítimas e a testemunhas ameaçadas e que foi apontada como parâmetro pela defesa, não entra no mérito quanto aos procedimentos afetos à prestação de contas, muito menos torna dispensáveis tais procedimentos.
Tal Lei 9.807, de 1999, não entra nesse mérito da suposta dispensa de prestação de contas por um motivo simples: o dever de prestar contas tem sede constitucional, nos termos do art. 70, parágrafo único, da Constituição de 1988, segundo o qual: "Prestará contas qualquer pessoa física ou jurídica, pública ou privada, que utilize, arrecade, guarde, gerencie ou administre dinheiros, bens e valores públicos ou pelos quais a União responda, ou que, em nome desta, assuma obrigações de natureza pecuniária".
 (...) 
Prestação de contas e sigilo, portanto, não se configuram como situações mutuamente excludentes, como pretende fazer crer a defesa, devendo prevalecer o dever de prestar contas, mesmo sobre aquilo que é sigiloso, sem se comprometer, é claro, a efetividade das ações sigilosas, a exemplo do que ocorre nos processos de caráter reservado que tramitam perante este Tribunal.
Além de sugerir indevidamente que "sigilo" e "prestação de contas" configurariam situações mutuamente excludentes, a falta de informações e de comprovação sobre quais ações desenvolvidas no âmbito do convênio seriam, ou não, sigilosas faz crer que a defesa pretende conferir tratamento sigiloso homogêneo a todas as atividades desenvolvidas, como se tudo o que fez pudesse ser encoberto pelo manto do sigilo e, assim, estar imune ao controle externo financeiro.
Demais disso, e ainda quanto à prestação de contas, importa observar que tal dever consta de modo expresso no termo de convênio celebrado, a despeito da natureza do objeto, evidenciando, ainda mais, que não haveria conflito entre o sigilo das informações e o dever em tela, mesmo porque, se a prestação de contas pudesse comprometer o suscitado sigilo, ela não figuraria expressamente no termo de convênio.
6.14	Registra-se que, de forma análoga, na Cláusula Décima Terceira do termo do Convênio 12/2011 (peça 3, p. 67-69) sob comento, consta expressamente a obrigatoriedade de prestação de contas, com a discriminação dos elementos que a compõem. 
6.15		Nesse contexto, o sigilo alegado pelos responsáveis somente teria respaldo, caso tal argumento não se constituísse entrave à aprovação das contas, indo de encontro a princípios basilares estabelecidos na CF/88 - publicidade e transparência (art. 37 da CF/88) , assim como o próprio dever de prestar contas dos gestores públicos (art. 70 da CF/1988) . 
6.16.	Nos presentes autos, como demonstrado no subitem 7 a seguir desta instrução, nem os documentos entregues referentes à prestação de contas do Convênio 12/2011 (peças 6, p.83-117) , peça 7, p. 2-41 e peça 8, p. 76-96) , nem os documentos ora juntados (peças 69 a 81) , permitem minimamente a demonstração de compatibilidade entre os recursos públicos envolvidos e os gastos efetuados, ou seja, do nexo de causalidade entre ambos. Logo, a presunção de legitimidade do ato administrativo que atesta os gastos é afastada, diante da total ausência de conjunto probatório, ainda que simplificado, das despesas efetuadas. Isso porque, mesmo em situações excepcionais, que admitem rito procedimental diferenciado em relação às normas convencionais de gestão financeira, por se tratar da execução de programa sui generis, como o Programa de Proteção a Vítimas e a Testemunhas Ameaçadas de que trata a presente TCE, as despesas também devem ser registradas, controladas e fiscalizadas, pois, caso contrário não se submeteriam ao crivo da legalidade. 
6.17.	Assim, no presente caso,  diante da completa falta de elementos que possibilitem averiguar, ainda que por meio de rito simplificado de acordo com as peculiaridades do programa, a comprovação física e financeira referente ao Convênio 12/2011, bem como o nexo de causalidade entre os supostos dispêndios incorridos no programa e os recursos repassados, não há como aceitar o argumento do sigilo necessário à segurança do programa, para justificar o inegável óbice à efetiva discriminação dos documentos comprobatórios disponíveis. 
7.	Se os documentos ora juntados aos autos são suficientes para comprovar a inexistência de dano ao erário (peças 69 a 81 e peças 110 a 117) ; 
7.1.	A recorrente afirma que nunca ocasionou qualquer dano ao erário, com base nos seguintes argumentos:
	a) transferiu a integralidade dos recursos à entidade conveniada para a execução efetiva do programa; e
	b) juntou aos autos os seguintes documentos para comprovar o efetivo repasse dos recursos federais à APAVV para execução do objeto do Convênio 12/2011:
		b.1) documentos contendo cópias do termo de convênio 12/2011, firmado entre a SDH/PR e a Sejus/CE, e dos aditivos, projetos básico e planos de trabalho (peça 78, p. 63-73, 74 a 79, 80 a 85 e 86-90; peça 79, 1-5; peça 80, p. 1-2; peça 80, p. 5-14, p. 56-65, p. 68-69; peça 81, p. 1-9) ;	 
	b.2) documentos contendo cópias de ofícios, do termo de convênio 16/2011, firmado entre a Sejus/CE e a APAVV, com respectivos aditivos, projetos básicos e planos de trabalho (peça 69, p. 18-87; peça 70, p. 1-12, p. 18-32, p. 34-92; peça 71, p. 29-53; peça 74, p. 32-38, p. 47-48 e p.75; peça 75, p. 42-98; peça 76, p. 1-95 e p. 94-95 e peça 77, p. 1-99; peça 78, p. 1-21) ;
		b.3) documentos relativos à movimentação orçamentária e financeira dos Convênios 12/2011 (SDH/Sejus-CE) e 16/2011 (Sejus-CE/APAVV) , quais sejam ofícios, empenhos, autorização de pagamentos, referentes ao repasse da SDH para a Sejus e referentes aos repasses da Sejus/CE para a APAVV (peça 71, p. 7-10; 74, p. 46-61; peça 75, p. 1-23 e p. 27; peça 78, p. 23-29; peça 79, p. 55-56 e 98; peça 80, p. 4-5; peça 81, p. 14-15; 74, p. 78-80, p. 84-86) ; 
		b.4) documentos referentes à prestação de contas do Convênio 12/2011 (SDH/Sejus-CE) (peça 73, p. 41-42; peça 74, p. 20; peça 78, p. 43-61; peça 79, p. 81-85, p. 88-89, p. 93-96) ; 
			b.5) documentos referentes à prestação de contas do Convênio 16/2011 (Sejus-CE/APAVV) (peça 71, p. 20-24 e 58; peça 73, p. 40-50; peça 74, p. 14-18, p. 21-25, p. 66-73; peça 78, p. 30-41; peça 79, p. 62-78) ;
		b.6) documentos acerca da solicitação de prorrogação dos convênios 12/2011 e 16/2011 (peça 74, p. 39-44; peça 75, p. 30-39; peça 78, p. 61; peça 79, p. 6-32, p. 36, p. 79, p. 86-87, p. 97 e p. 99; peça 81, p. 10; 
		b.7) documentos relativos à TCE instaurada pela Sejus/CE em desfavor da APAVV, pela omissão no dever de prestar contas relativas ao Convênio 16/2011 (peça 70, p. 27 e p. 93-96 e 98; peça 71, p. 1-2, p. 26, p. 54-57, p. 61-71, p. 75-84; peça 72, p. 1-73; peça 73, p. 1-25 e p. 30, p. 26, 31, 37, 67, 71-74; peça 74, p. 1-13
					b.8) documentos que abordam a questão do sigilo exigido nos programas de proteção a testemunhas ameaçadas (peça 73, p. 28-29, p. 33-36; peça 74, p. 26-30; peça 79, p. 35) . 
7.2.	Embora haja posicionamento da Serur pelo não conhecimento do recurso da recorrente APAVV, os documentos por ela juntados a título de novos elementos, os quais compõem as peças 110 a 117, serão considerados na análise de mérito a seguir, em homenagem ao princípio da ampla defesa. À peça 110, a recorrente APAVV afirma que:
	a) houve execução do Programa de Proteção a Vítimas e a Testemunhas Ameaçadas, no estado do Ceará, o qual foi realizado por meio do Convênio 12/2011, não tendo havido malversação dos recursos;
	b) ao contrário do que a Sesus declarou, a APAVV apresentou a efetiva prestação de contas demonstrando a sua boa-fé e o seu compromisso com a realização dos programas que rege; 
	c) os ofícios da APAVV com as prestações de contas, protocoladas pela APAVV na Secretaria de Justiça do Estado do Ceará - Sejus, datam de 20/2/2013 (peça 111, p. 1) , 5/11/2013 (peça 112, p. 1) e 11/11/2013 (peça 113, p. 1) e estão todos com o protocolo de recebimento da Sejus, o que comprova que esta secretaria recebeu as prestações de contas entregue pela APAVV;
	d) há documentos ora apresentados que não estão com o protocolo da Sejus, pois estes não foram localizados, mas continua-se a busca pelos que constam com o protocolo; 
	e) tais documentos, mesmo sem a devida comprovação de protocolo, juntamente com os que foram devidamente protocolados, demonstram que a APAVV prestou contas do convênio objeto desta TCE
7.3.	A título de como comprovantes da prestação de contas, foram juntados pela recorrente APAVV os seguintes documentos (peças 111 a 117) :
	a) Ofício 89/2013 APAVV, de 20/2/2013 dirigido à Sejus/CE, com aviso de recebimento em 21/2/2013, por meio do qual a APAVV, em resposta ao Ofício 410/2013, da Sejus, apresenta a prestação de contas parcial do Convênio 016/21 (peça 111, p. 1) ;
	b) Relatório de Cumprimento do Objeto relativo ao Convênio 16/2011, de 18/2/2013 (peça 111, p.2) ;
	c) Relatório de Execução Físico/financeira Anexo III, relativo ao Convênio 16/2011, de 18/2/2013 (peça 111, p. 3-4) ;  
	d) Execução da Receita e da Despesa Anexo IV, relativo ao Convênio 16/2011, de 18/2/2013 (peça 111, p. 5-6) ;  
	e) Conciliação bancária realizada pela APAVV, relativa da conta corrente 16043-1, agência 3473-8, do Banco do Brasil, do período de 09/2011 a 9/2012 (peça 111, p. 7-11 e peça 114, p. 1-13) ;  
	f) Ofício 410/2013-GAB/SEJUS, de 7/2/2013, dirigido à APAVV, por meio do qual a Sejus/CE solicita a prestação de contas parcial do Convênio 16/2011, com aviso de recebimento em 15/2/2013, já constante dos autos à peça 74, p. 14-17 (peça 111, p. 48-49) ;
	g)	 Ofício APAVV/PROVITA-CE 0506/2013, de 5/11/2013 dirigido à Sejus/CE, com aviso de recebimento em 5/11/2013, por meio do qual a APAVV, apresenta a prestação de contas parcial do Convênio 016/2011 (peça 112, p. 1) ;
	h) Relatório de Cumprimento do Objeto relativo ao Convênio 16/2011, datado de 5/11/2013 (peça 112, p. 2 e 6) ;
	i) Relatório de Execução Físico/financeira Anexo III, relativo ao Convênio 16/2011, de 4/11/2013 (peça 112, p. 3-4 e 7-8) ;  
	j) Execução da Receita e da Despesa Anexo IV, relativo ao Convênio 16/2011, de 4/11/2013 (peça 112, p. 9) ;  
	l) Conciliação bancária realizada pela APAVV, relativa da conta corrente 16043-1, agência 3473-8, do Banco do Brasil, do período de 09/2012 a 3/2014 (peça 112, p. 10-48 e peça 114, p. 13-31) ;  
	m) Ofício APAVV/PROVITA-CE 0513/2013, de 11/11/2013 dirigido à Sejus/CE, com aviso de recebimento em 12/11/2013, por meio do qual a APAVV, encaminha "os itens da Prestação de Contas Final Convênio 016/2011, quais sejam: cópias do plano de trabalho, do termo de convênio e Relação de bens adquiridos", o qual é seguido de cópia do Plano de Trabalho relativo ao período de setembro/2012 a setembro 2013 (peça 113, p. 1-26) ;
	n) Ofício ASJUR/SEJUS-CE 862/2012, de 23/10/2012 em que a Sejus envia à APAVV cópia do 1º termo aditivo ao Convênio 16/2011, seguidos do respectivo documento (peça 113, p. 27-30) ; 
	o) Relatório de Despesas com permutas (peça 113, p. 31) ;
	p) Planilha de dados de credores relativa ao Convênio 51/2009 (peça 115, p. 1-62) ;
	q) Ofício APAVV/PROVITA-CE 0442/2013, de 23/9/2013 dirigido à Sejus/CE, com aviso de recebimento em 23/9/2013, por meio do qual a APAVV, envia o projeto básico e o plano de trabalho para o período de 6/9 a 5/12/2013, seguido dos respectivos documentos, que também constam dos autos à peça 75, p. 42-98 (peça 116, p. 1-30) ;
	r) Relatório de Cumprimento do Objeto relativo ao Convênio 16/2011, datado de 30/10/2014 (peça 117, p. 1) ;
	s) Relatório de Execução Físico/financeira Anexo III, relativo ao Convênio 16/2011, de 30/10/2014 (peça 117, p. 2-3) ;  
	t) Execução da Receita e da Despesa Anexo IV, relativo ao Convênio 16/2011, de 30/10/2014 (peça 117, p. 4) ;  
Análise
7.4.	Não assiste razão à recorrente, considerando que, após o exame de todos os documentos juntados aos autos, verifica-se a impossibilidade de esclarecer em que foram aplicados os recursos, ante a inexistência de notas fiscais, extratos bancários e outros documentos aptos a demonstrar o nexo de causalidade entre os recursos repassados e o objeto do Programa. 
7.5	Após a assinatura do Convênio 12/2011 entre a Secretaria de Direitos Humanos da Presidência da República (SDH) e a Sejus-CE, em 6/9/2011, foi emitida, em 28/9/2011, a Ordem Bancária 11OB802588 (peça 4, p. 6) , no valor de R$ 485.000,00. O crédito na conta corrente 1620-4, da Caixa, específica do Convênio 12/2011, se deu em 30/9/2011, tendo sido depositada a contrapartida, no valor de R$ 1.450.000,00, em outubro/2011 (peça 8, p. 82) . De acordo com o previsto no plano de trabalho, a aplicação foi estabelecida conforme a seguir (peça 2, p. 41) : 
	Especificação
	Total
		Concedente
	Convenente

	Pagamento de Pessoal (salário, 13º Salário, Férias + 1/3 férias) 
	R$ 513.464,36
		R$ 6.000,00
	R$ 507.464,36

	Encargos sociais, salários, 1/3 férias, 13º salário e rescisão 50% FGTS
	R$ 182.209,80
		R$ 2.236,79
	R$ 179.973,01

	Material de Consumo
	R$ 17.400,00
		-
	R$ 17.400,00

	Serviço de 3º pessoa jurídica
	R$ 351.430,00
		R$ 158.600,00
	R$ 192.830,00

	Serviço de 3º pessoa física 
	R$ 39.172,00
		R$ 26.400,00
	R$ 12.772,00

	Auxílio financeiro a pessoa física (Fundo de Apoio ao usuário) 
	R$ 784.158,84
		R$ 291.763,21
	R$ 492.395,63

	Despesa de capital
	R$ 47.165,00
		-
	R$ 47.165,00

	Total
	R$ 1.935,000,00
		R$ 485.000,00
	R$ 1.450.000,00

7.6.	Em setembro/2012, sem que fosse apresentada a prestação de contas parcial por parte da Sejus/CE, foi firmado o Termo aditivo 1 ao Convênio 12/2011, acrescentando o prazo de doze meses e os recursos de R$ 1.841.762,93, sendo R$ 391.762,93 oriundos do concedente e R$ 1.450.000,00 de contrapartida (peça 5, p. 104-106) a ser aplicados da seguinte forma (peça 5, p. 88) :   
	Especificação
	Total
	Concedente
	Proponente

	Pagamento de Pessoal (salário, 13º Salário, Férias + 1/3 férias) 
	R$ 552.969,23
	-
	R$ 552.969,23

	Encargos sociais, salários, 1/3 férias, 13º salário e rescisão 50% FGTS
	R$ 255.360,31
	-
	R$ 255.360,31

	Material de Consumo
	R$ 14.040,00
	-
	R$ 14.040,00

	Serviço de 3º pessoa jurídica
	R$ 266.670,00
	R$ 133.000,00
	R$ 133.670,00

	Serviço de 3º pessoa física 
	R$ 4.200,00
	-
	R$ 4.200,00

	Auxílio financeiro a pessoa física (Fundo de Apoio ao usuário) 
	R$ 703.408,39
	R$ 258.762,93
	R$ 444.645,46

	Despesa de capital
	R$ 45.115,00
	-
	R$ 45.115,00

	Total
	R$ 1.841.762,93
	R$ 391.762,93
	R$ 1.450.000,00

7.7.	Os documentos entregues à SDH a título de prestação de contas do Convênio 12/2011 (peça 6, p. 81-117, peça 7, p. 2-41, peça 8, p. 76-96) , assim como o extrato da conta bancária específica, dão conta somente das transferências realizadas à APAVV, relacionadas de forma global, a exemplo da relação de pagamentos firmada pela recorrente que retrata exatamente, e tão somente, os repasses efetuados à APAVV (peça 8, p. 76-79) . Em virtude da total ausência de notas fiscais, recibos, faturas, extrato da conta bancária da APAVV ou outros documentos que possibilitem estabelecer a conciliação bancária necessária, não é possível verificar o nexo causal entre os valores monetários recebidos e os supostos gastos efetuados. 
7.8.	Quanto aos documentos ora juntados aos autos (peças 69 a 81 e peças 110 a 117) , da mesma forma, não lograram acrescentar elementos aptos a comprovar a boa e regular aplicação dos recursos. Além daqueles já constantes dos autos, foram juntados, em grande parte, ofícios que retratam o rito processual do Convênio 12/2011 e do Convênio 16/2011, as comunicações entre a APAVV e a Sejus/CE, e entre esta e a concedente, e ainda, formulários da APAVV intitulado de conciliação bancária, que não vieram acompanhados de cópias dos cheques emitidos, nem do extrato bancário da conta específica, como se pode verificar a seguir:
	Descrição
	Detalhamento dos documentos/Referências
	Observação

	Cópias de termos de convênio, aditivos, publicação desses em Diários oficiais, projeto básico e plano de trabalho e ofícios de encaminhamento  
	- Cópia do Convênio 12/2011 e publicação no Diário Oficial (peça 78, p. 63-73 e 86-90; peça 79, 1-5; peça 80, p. 1-2; peça 80, p. 5-14, p. 56-65, p. 68-69; peça 81, p. 1-9) ;
- plano de trabalho referente ao 1º termo aditivo ao Convênio 12/2011 (peça 78, p. 74-79) ; 
- 1º Termo Aditivo ao Convênio 12/2011 (peça 78, p. 80-85) ;
- projeto básico e plano de trabalho referente ao período de junho/2011 a maio/2012, com a logomarca da APAVV (peça 80, p. 15-49, peça 81, p. 21-55) ; 
- cópia do Convênio 16/2011, firmado em 6/9/2011, entre o Governo do Ceará, por meio da Sejus/CE, e a APAVV, com vigência de 12 meses a partir de sua assinatura (peça 71, p. 38-53) ;  
- cópia do 1º termo aditivo ao Convênio 16/2011 firmado em 5/9/2012 (peça 71, p. 29-30) e cópia do Diário Oficial do Estado, de 19/10/2012 com a respectiva publicação (peça 74, p. 75) ;
 - cópia do 2º termo aditivo ao Convênio 16/2011 firmado em 14/12/2012 entre o Governo do Ceará, por meio da Sejus/CE, e a APAVV, que fez ajustes no termo aditivo anterior e cópia de sua publicação no Diária Oficial do Estado (peça 71, p. 31-33) ;
- cópia do 3º termo aditivo ao Convênio 16/2011 firmado em 5/9/2013 entre o Governo do Ceará, por meio da Sejus/CE, e a APAVV, prorrogando sua vigência pelo período de 6/9/2013 até 5/12/2013 (peça 71, p. 34-35) ;  
- Ofício APAVV/PROVITA-CE 511/2013, de 5/11/2013, dirigido à Sejus/CE, no qual a APAVV encaminha ao projeto básico e plano de trabalho para formalização do 4º aditivo ao Convênio 16/2011 firmado entre a APAVV e a Sejus/CE, no período de 6/12/2013 a 5/12/2014, datado de 12/11/2013, acompanhado de cópia desses documentos (peça 69, p. 18-84 e peça 70, p. 2-9, 18-23, p. 33-92) ;
- Ofício APAVV/PROVITA-CE 0453/2013, de 26/9/2013, por meio do qual a APAVV encaminha à Sejus/CE o projeto básico e o plano de trabalho do Programa para o período de 6/9/2013 a 5/12/2013, com as correções solicitadas e anexos, acompanhado de cópia desses documentos (peça 75, p. 42-98) e peça 76, p. 1-47) ;
- Ofício 497/2013-APAVV, de 25/10/2013, por meio do qual a APAVV encaminha à Sejus/CE plano de trabalho e projeto básico (6/9/2013 a 5/12/2013) e anexos, no valor de R$ 506.400,44 para o 3º termo aditivo ao Convênio 16/2011, e informa que não foram levantados os valores das rescisões de contrato da equipe de funcionários do Provita-CE, mas que farão em breve;
- cópia do 4º termo aditivo ao Convênio 16/2011 firmado em 26/11/2013 entre o Governo do Ceará, por meio da Sejus/CE, e a APAVV, prorrogando sua vigência pelo período de 6/12/2013 até 5/3/2014 e cópia da publicação no Diário Oficial do Estado, de 13/12/2013 (peça 71, p. 36-37 e peça 74, p. 32-38 e p. 47-48) ; 
- Ofício 045/2014-APAVV, de 13/2/2014, por meio do qual a APAVV encaminha à Sejus/CE plano de trabalho e projeto básico (3/2/2014 a 5/3/2014) e anexos, no valor de R$ 90.389,15 para o encerramento das atividades da APAVV na execução do Provita-CE (peça 77, p. 94-99 e peça 78, p. 1-21) .
	Inexistem documentos que possibilitem verificar a execução física e financeira do Convênio 12/2011. 
Entre os documentos que acompanham o Ofício APAVV/PROVITA-CE 511/2013, de 5/11/2013, dirigido à Sejus/CE, no qual a APAVV encaminha ao projeto básico e plano de trabalho para formalização do 4º aditivo ao Convênio 16/2011, identificou-se um Relatório de Despesas da APAVV, sobre manutenção de imóveis, com data de emissão, vencimento, nome do fornecedor, descrição do serviço, no do cheque e valor. Porém, inexiste nota fiscal e extrato bancário que possibilite estabelecer o nexo causal entre os recursos federais e o gasto efetuado (peça 69, p. 81-82) .

	 documentos relativos à movimentação orçamentária e financeira dos Convênios 12/2011 (SDH/Sejus-CE) e 16/2011 (Sejus-CE/APAVV) 
	- cópia do Sistema Integrado de Contabilidade - SIC, de 17/6/2011, que identifica o empenho realizado pela Sejus/CE, no valor de R$ 223.208,01, em nome da APAVV, seguido da autorização de pagamento no mesmo valor, em 22/6/2011 (peça 71, p. 7-9) ;
- autorização de pagamento da Sejus/CE para a APAVV, no valor de R$ 200.000,00, datada de 19/7/2011 (peça 71, p. 10) ;
- Ofício ASJUR/SEJUS-CE 597/2011, de 7/10/2011, seguido de cópia do Diário Oficial do Estado com o termo de convênio publicado, solicitando que a Sejus-CE credite o valor da contrapartida referente ao Convênio 12/2011 na conta corrente específica para tal, sem mencionar os dados da conta bancária (peça 80, p. 4-5) ; 
- cópia de consulta de despesa empenhada por credor, de 23/2/2012, com os empenhos realizados à APAVV no exercício de 2011 (peça 81, p. 14) ; 
- Ofício 312/2013-APAVV, de 18/7/2013, por meio do qual a APAVV solicita à Sejus/CE autorização para que seja feito o remanejamento do saldo do Convênio 16/2011 para pagamento de rescisões de contrato da equipe técnica do Provita-CE (peça 74, p. 78-80) ;
- Ofício 371/2013-APAVV, de 14/8/2013, por meio do qual a APAVV encaminha à Sejus/CE proposta de remanejamento de verba do Convênio 16/2011, contendo plano de trabalho alterado, para pagamento de rescisões de contrato da equipe técnica do Provita-CE (peça 74, p. 84-86 e peça 75, p. 1-23) ; 
- Ofício 398/13-APAVV, de 28/9/2013, por meio do qual a APAVV solicita o depósito de saldo bancário referente ao Convênio 12/2011 SDH/Sejus e 16/2011 Sejus/APAVV, no valor de R$ 582,80 na conta do Banco do Brasil da APAVV, 16.043-1, agência 3473-8 e extrato da conta do Convênio 12/2011, no período de 30/9/2011 a 30/8/2013, onde consta o crédito de R$ 485.000,00, rendimentos, e os repasses da Sejus/CE para a APAVV (peça 75, p. 27; peça 79, p. 55-56 e 98; peça 81, p. 15) .
- documentos, de 9/12/2013, referentes à liberação por parte da Sejus/CE do montante de R$ 547.013,45 à APAVV, referentes ao 4º Termo aditivo ao Convênio 16/2011 (peça 74, p. 46-61) ;
- Ofício 043/2014-APAVV, de 13/2/2014, por meio do qual a APAVV informa à Sejus/CE o que restou acertado em reunião entre ambos, de 10/2/2014, plano de trabalho até 5/3/2014, rescisão do Convênio, ocasião em que a APAVV informou a necessidade de liberação de verba até a rescisão para a continuidade da assistência aos abrangidos pelo programa e pagamento dos empregados já demitidos que permanecem dando continuidade sem vínculo empregatício, o qual foi dado conhecimento à titular da Sejus/CE (peça 78, p. 23-24) ;
- Notificação 1018.2014/CODIN/PRT 7ª Reg., de 23/1/2014, por meio da qual o Ministério Público do Trabalho notifica a ora recorrente para comparecer à audiência a União sobre requerimento por parte da APAVV para que a Sejus/CE resolva o problema da rescisão trabalhista de 13 funcionário da APAVV que atuavam no Provita-CE (peça 78, p. 25-29) ;
- documento da APAVV intitulado conciliação bancária, relativa da conta corrente 16043-1, agência 3473-8, do Banco do Brasil, do período de 09/2011 a 3/2014 (peça 111, p. 7-11; peça 112, p. 10-48 e peça 114, p. 1-31) . 
	Inexistem documentos que possibilitem verificar a execução física e financeira do Convênio 12/2011. 
Os documentos da APAVV intitulados de conciliação bancária (peça 111, p. 7-11; peça 112, p. 10-48; peça 114, p. 1-31, embora relacionem o credor, CNPJ/CPF, o número do cheque, a forma de pagamento, data e valor, não vieram acompanhados de cópias do cheque, nem do extrato bancário, de forma a possibilitar o nexo causal entre os recursos transferidos e o objeto do Programa.  
Entre os documentos que acompanham o Ofício 371/2013-APAVV, de 14/8/2013, por meio do qual a APAVV encaminha à Sejus/CE proposta de remanejamento de verba do Convênio 16/2011, contendo plano de trabalho alterado, para pagamento de rescisões de contrato da equipe técnica do Provita-CE, identificou-se um extrato do Banco do Brasil, Ag. 3473-8, conta corrente 16043-1, da APAVV, no período de 31/7/2013 a 14/8/2013 (peça 75, p.12) , porém, sem o acompanhamento de notas fiscais/recibos, que possibilitem realizar a conciliação bancária, nem a correlação necessária entre os gastos e os recursos recebidos da Sejus/CE, referentes ao Convênio 12/2011.

	Ofícios relativos à prestação de contas do Convênio 12/2011 (SDH/Sejus-CE) 
	- Ofício 994/2012-CGC/SGPDH/SDH/PR, de 19/7/2012, dirigido à Sejus/CE, em nome da ora recorrente, na condição de Secretária de Estado e Justiça e da Cidadania do Ceará, por meio do qual a SDH/PR informa sobre a expiração do Convênio 12/2011 em 6/9/2012, e que a prestação de contas deverá ser apresentada até 5/11/2012, devendo ser composta pelas peças lá relacionadas (peça 79, p. 93-96) ;
- Ofício 1680/2012-GAB/SEJUS, de 1/8/2012, dirigido à Coordenação Geral de Acompanhamento de Programas, da SDH, no qual a Sejus/CE encaminha relatório de execução física até junho/2012, do Convênio 12/2011, com observação firmada peça assessora técnica da Sejus como "sem efeito" (peça 79, p. 88-89) ;
- Ofício 1166/2012-CGC/SGPDH/SDH/PR, de 20/8/2012, dirigido à Sejus/CE, em nome da ora recorrente, na condição de Secretária de Estado e Justiça e da Cidadania do Ceará, por meio do qual a SDH/PR informa sobre a expiração do Convênio 12/2011 em 6/9/2012, e que a prestação de contas deverá ser apresentada até 5/11/2012, devendo ser composta pelas peças lá relacionadas (peça 79, p. 81-85) ;
- Ofício 1195/2013-CGC/SGPDH/SDH/PR, de 9/9/2013, dirigido à Sejus/CE, em nome da ora recorrente, na condição de Secretária de Estado e Justiça e da Cidadania do Ceará, por meio do qual a SDH/PR informa sobre as peças que devem compor a prestação de contas relativas ao Convênio 12/2011, a qual deverá ser apresentada até 5/11/2013 (peça 78, p. 58-61) ;
- Ofício 105/2014 -CGC/SGPDH/SDH/PR, de 20/1/2014, dirigido à Sejus/CE, por meio do qual a SDH/PR solicita, em atenção ao Ofício 3757/2013-GAB/SEJUS, de 30/12/2013, o qual encaminha a prestação de contas final do Convênio 12/2011, que seja providenciado o encaminhamento das cópias dos comprovantes fiscais dos valores repassados (peça 73, p. 41 e peça 78, p. 53-55) ;
- Ofício 203/2014 -CGC/SGPDH/SDH/PR, de 31/1/2014, dirigido à Sejus/CE, em resposta ao Ofício GS 0296/2014. De 30/1/2014 (peça 78, p. 46-51) , o qual solicita prazo para apresentação da prestação de contas referente ao Convênio 12/2011; a SDH/PR concede prazo impreterivelmente até 14/2/2014 (peça 73, p. 42 e peça 74, p. 20) ;
- Ofício 3588/2015/SEI/CGC/SGPDH-SDH, de 28/9/2015, dirigido à Sejus/CE, por meio do qual a SDH/PR informa, em razão da ausência da prestação de contas do Convênio 12/2011, que o processo será encaminhado para o TCU, para julgamento das contas e apuração da responsabilidade (peça 78, p. 43-54) ;
- Ofício 715/2014-CGC/SGPDH/SDH/PR, de 27/6/2014, dirigido à Sejus/CE, por meio do qual a SDH/PR acusa o recebimento dos Ofícios 90 e 91/2014-COAFI/SEJUS, de 29/5/2014, o qual comunica a abertura de TCE em desfavor da APAVV nos Convênios de cooperação técnica 1/2012 e 16/2011, e informa que as contas do Convênios 5/2010 e 12/2011 serão inscritas em inadimplência suspensa no Siafi, solicitando que mantenha a SDH informada sobre o andamento dos processos instaurados (peça 78, p. 57) .
	Inexistem documentos que possibilitem verificar a execução física e financeira do Convênio 12/2011. 
O Ofício 1680/2012-GAB/SEJUS, de 1/8/2012, dirigido à Coordenação Geral de Acompanhamento de Programas, da SDH, no qual a Sejus/CE não vem acompanhado do relatório de execução física até junho/2012, do Convênio 12/2011. 

	Ofícios e documentos relativos à prestação de contas do Convênio 16/2011 (Sejus-CE/APAVV) 
	- Ofício ASJUR/SEJUS-CE 862/2012, de 23/10/2012 em que a Sejus envia à APAVV cópia do 1º termo aditivo ao Convênio 16/2011, seguidos dos respectivos documentos (peça 113, p. 27-31) ; 
- Ofício 062/2013-APAVV, de 31/1/2013, por meio do qual a APAVV solicita à Sejus/CE a autorização para alterar a forma da prestação de contas avençada (peça 79, p. 62-63) ;
- Despacho de 26/4/2013, do Núcleo de Assessoria dos Programas de Proteção, informando o Escritório de Monitoramento de Projetos, da Sejus/CE que o Conselho Deliberativo do Provita acatou a solicitação da APAVV, mas sugerindo consulta à Controladoria e Ouvidoria Geral do Estado para obter certeza quanto à legalidade do procedimento, por ocasião da fiscalização dos tribunais de contas (peça 79, p. 65) ;
- Ofício 1268/2013-GAB/SEJUS, de 30/4/2013, dirigido à Coordenadora Geral de Programa de Proteção a Testemunha, em Brasília, no qual a ora recorrente, na condição de Secretária da Sejus/CE, solicita autorização para que seja aceita proposta para apresentação da prestação de contas dos gastos relativos ao Convênio 12/2011, somente o recibo assinado pelos protegidos, podendo ter os usuário do programa o livre arbítrio para utilizar tal verba conforme suas necessidades (peça 79, p. 66-67) ;
- Ofício 067/2013-APAVV, de 5/2/2013, por meio do qual a APAVV envia relatório das viagens realizadas no plano de trabalho 2010-2011 do Provita-CE, informando que, conforme o sigilo exigido, não consta no citado relatório o destino das atividades, os nomes dos técnicos e dos usuários do programa, de acordo com a Lei Federal 9.807/1999; o citado relatório foi reenviado à Coordenadora Geral de Proteção à Testemunha (peça 79, p. 69-78) ;
- Ofício 410/2013-GAB/SEJUS, de 7/2/2013, dirigido à APAVV, por meio do qual a Sejus/CE solicita a prestação de contas parcial do Convênio 16/2011, com aviso de recebimento em 15/2/2013 (peça 74, p. 14-17) ;  
- Ofício 89/2013 APAVV, de 20/2/2013 dirigido à Sejus/CE, com aviso de recebimento em 21/2/2013, por meio do qual a APAVV, em resposta ao Ofício 410/2013, da Sejus , apresenta a prestação de contas parcial do Convênio 016/21 (peça 111, p. 1) ;
- Ofício 414/2013-COAFI/SEJUS, de 20/9/2013, dirigido à APAVV, por meio do qual a Sejus/CE solicita que sejam encaminhados diversos documentos atinentes à prestação de contas final do Convênio 16/2011 (peça 73, p. 49-50 e peça 74, p. 66-73) ;  
- Ofício APAVV/PROVITA-CE 0442/2013, de 23/9/2013 dirigido à Sejus/CE, com aviso de recebimento em 23/9/2013, por meio do qual a APAVV, envia o projeto básico e o plano de trabalho para o período de 6/9 a 5/12/2013, seguido dos respectivos documentos (peça 116, p. 1-30) ;
- Ofício 3487/2013-COAFI/SEJUS, de 28/11/2013, dirigido à APAVV, por meio do qual a Sejus/CE solicita a prestação de contas final do Convênio 16/2011 e a devolução do saldo final dos recursos (peça 73, p. 47-48 e peça 74, p. 62-65) ;  
- Ofício 442/2013-COAFI/SEJUS, de 20/12/2013, dirigido à APAVV, por meio do qual a Sejus/CE solicita a prestação de contas parcial do Convênio 16/2011 e a devolução do saldo final dos recursos, aviso dos correios de ausente (peça 73, p. 45-46; peça 74, p. 21-25; peça 78, p. 36-41) ;  
- Ofício 4/2014-COAFI/SEJUS, de 14/1/2014, dirigido à APAVV, por meio do qual a Sejus/CE solicita a prestação de contas final do Convênio 16/2011 e a devolução do saldo final dos recursos (peça 73, p. 43-44 e peça 78, p. 30-35) ;
- Ofício COAFI 026/2014, de 13/2/2014, dirigido à APAVV, informa que a vigência do Convênio 16/2011 expira em 5/3/2014 e solicita a apresentação da prestação de contas dentro do prazo (peça 73, p. 40 e peça 74, p. 18) ;
- ofício 29/2014 da Sejus/CE, datado de 18/2/2014, dirigido à APAVV, para solicitar a documentação referente à prestação de contas final do Convênio 001/2012 e registro do correio de devolução (peça 71, p. 20-24) ; 
- Ofício 40/2014-COAFI/SEJUS, de 11/3/2014, dirigido à APAVV, por meio do qual a Sejus/CE solicita documentos referentes à prestação de contas final do Convênio 16/2011 (peça 74, p. 14-17) ;  
- Ofício GS/Sejus 3512/2016, de 29/9/2016, dirigido à APAVV, solicitando a prestação de contas referente ao Convênio 16/2011 (peça 71, p. 58) ;
- Relatórios de Cumprimento do Objeto relativo ao Convênio 16/2011, de 18/2/2013, 5/11/2013 e 30/10/2014 (peça 111, p. 2; peça 112, p. 2-6 e peça 117, p. 1) ;
- Relatório de Execução Físico/financeira Anexo III, relativo ao Convênio 16/2011, de 18/2/2013, 5/11/2013 e 30/10/2014 (peça 111, p. 3-4; peça 112, p. 3-4 e 7-8; peça 117, p. 2-3) ;  
- Execução da Receita e da Despesa Anexo IV, relativo ao Convênio 16/2011, de 18/2/2013, 5/11/2013 e 30/10/2014 (peça 111, p. 5-6; peça 112, p. 9 e peça 117, p. 4) ;  
- Ofício APAVV/PROVITA-CE 0506/2013, de 5/11/2013 dirigido à Sejus/CE, com aviso de recebimento em 5/11/2013, por meio do qual a APAVV, apresenta a prestação de contas parcial do Convênio 016/2011 (peça 112, p. 1) ;
- Ofício APAVV/PROVITA-CE 0513/2013, de 11/11/2013 dirigido à Sejus/CE, com aviso de recebimento em 12/11/2013, por meio do qual a APAVV, encaminha "os itens da Prestação de Contas Final Convênio 016/2011, quais sejam: cópias do plano de trabalho, do termo de convênio e Relação de bens adquiridos", o qual é seguido de cópia do Plano de Trabalho relativo ao período de setembro/2012 a setembro 2013 (peça 113, p. 1-26) ;
- planilha de dados de credores relativa ao Convênio 51/2009 (peça 115, p. 1-62) .
	Inexistem documentos que possibilitem verificar a execução física e financeira do Convênio 12/2011 e do Convênio 16/2011. 
O fato de a APAVV ter ofícios protocolados pela Sejus-CE, não é suficiente para comprovar que houve a boa e regular aplicação dos recursos advindo do Convênio 12/2011. 
O relatório das viagens mencionado no Ofício 067/2013-APAVV, de 5/2/2013, além de não vir acompanhado de valores e notas fiscais/recibos, refere-se ao período de 24/4/2010 a 23/3/2011 (PEÇA 79, P. 71-72) , portanto não dizem respeito ao Convênio 12/2011, firmado em 6/9/2011. 
Os Relatórios de cumprimento do objeto, de execução físico/financeira, de execução da receita e da despesa são meramente declaratórios e não estão acompanhados de documentos que comprovem o nexo causal entre os recursos transferidos e o objeto do Programa. 

	documentos relativos à solicitação de prorrogação dos Convênios 12/2011 e 16/2011
	- Ofício GAB/SEJUS-CE 584/2012, de 19/6/2012, dirigido à Gerente do Escritório de Monitoramento de Projetos, no qual o Presidente do Provita-CE informa a necessidade de prorrogação do Convênio 12/2011 e que o novo projeto estará sendo encaminhado nos próximos dias (peça 79, p. 97 e 99; peça 81, p. 10) ;
- Ofício 1762/2012-GAB/SEJUS, de 9/8/2012, dirigido à Coordenação Geral de Convênios, no qual a Sejus/CE solicita a prorrogação do Convênio 12/2011 e encaminha memorial justificativo e plano de trabalho (peça 79, p. 86-87) ;
- Ofício 23/2012-EMP/SEJUS, de 28/8/2012, dirigido à Coordenação Geral de Convênios, no qual a Sejus/CE envia Projeto Básico, Plano de Trabalho, certidões negativas e declaração de contrapartida, e solicita a prorrogação do Convênio 12/2011 (peça 79, p. 79) ;
- Ofício 386/2013-CGPT/DDDh/SNPDDH/SDH/PR, de 8/8/2013, dirigido à Sejus/CE, em nome da ora recorrente, na condição de Secretária de Estado e Justiça e da Cidadania do Ceará, por meio do qual a SDH/PR se manifesta acerca da renovação do Convênio 12/2011, solicitando o envio do plano de trabalho e projeto básico nos moldes do enviado em 28/5/2013 (peça 79, p. 36) ;
- CI 103/2013, de 12/8/2013, que encaminha cópia dos ofícios 580/2013, 312/2013, 058/2013 e 274/2013, expedidos pela APAVV, solicitando a elaboração de novo aditivo ao Convênio 16/2011, bem como cópias do Ofício 2144/2013 e despachos com as respectivas respostas às referidas solicitações (peça 75, p. 30-39) ;   
- Ofício 3099/2013-GAB/SEJUS, de 22/10/2013, dirigido à SDH/PR, por meio do qual a Sejus/CE (Mariana) encaminha o projeto básico e plano de trabalho referente ao Provita-CE, relacionados ao aditivo ao Convênio 12/2011 (peça 78, p. 61 e peça 79, p. 6-32) ;  
- Ofício 514/2013-APAVV, de 12/11/2013, por meio do qual a APAVV solicita à Sejus/CE prorrogação do Convênio 16/2011 (peça 74, p. 39-44) ;
	Inexistem documentos que possibilitem verificar a execução física e financeira do Convênio 12/2011

	documentos relativos à TCE instaurada pela Sejus/CE em desfavor da APAVV, pela omissão no dever de prestar contas relativas ao Convênio 16/2011
	- cópia do Diário Oficial do Estado, de 24/6/2014, com a publicação da Portaria 471/2014, da Sejus/CE, de 9/6/2014, a respeito da instauração da TCE em desfavor da APAVV (peça 70, p. 96 e 98; peça 71, p. 2; peça 73, p. 2, 26, 31, 67, 71 e 73; peça 74, p. 1) ;
- notificação 001/2014, da Comissão de TCE/Sejus, de 7/7/2014, destinada à APAVV, solicitando a entrega da prestação de contas referente ao Convênio 16/2011, com aviso do correio de devolução (peça 71, p. 1 e peça 73, p. 20-24 e 74) ;
- Ofício GS 2039/2014, de 9/7/2014, por meio do qual a Sejus informa à SDH/PR sobre o repasse dos recursos do Convênio 12/2011 à APAVV para execução do programa e que, tendo em vista a não apresentação da prestação de contas por parte do convenente, determinou a instauração da devida TCE, em relação ao Convênio 16/2011 e encaminha cópia da notificação 1/2014, da Comissão de Tomadas de Contas Especiais (peça 73, p. 37 e peça 74, p. 2) ;  
- notificação 003/2014, da Comissão de TCE/Sejus, de 4/8/2014, destinada à APAVV, solicitando a entrega da prestação de contas referente ao Convênio 16/2011 (peça 70, p. 95 e 97, peça 73, p. 25 e 30) ;
- notificação 005/2014, da Comissão de TCE/Sejus, de 14/8/2014, destinada à APAVV, solicitando a entrega da prestação de contas referente ao Convênio 16/2011 (peça 70, p. 93-94) ;
- correspondência da comissão de TCE, de 1/9/2014, solicitando prorrogação de prazo, tendo em vista o retorno de notificações encaminhadas pela Comissão à APAVV sem atesto de recebimento, autorização por parte da ASJUR/SEJUS em 25/9/2014, cópia da Portaria 957/2014, que prorroga os trabalhos da comissão (peça 74, p. 3-13) ;
- cópia do Diário Oficial do Estado, de 14/10/2016, com a publicação da Portaria 429/2016, da Sejus/CE, de 7/10/2016, criando a Comissão de TCE referente ao Convênio 16/2011 (peça 70, p. 27) ;
- Relatório da Comissão Tomadora de Contas a respeito da TCE, de 1/12/2016, em desfavor da APAVV em razão da omissão no dever de prestar contas referentes ao Convênio 16/2011 (peça 71, p. 54-57) ; 
- comunicado da Sejus/CE ao Coafi, datado de 8/12/2016, solicitanto a adoção das providências necessárias para fins de apuração de possíveis irregularidades ocorridas no âmbito do Convênio 16/2011, e informando sobre a instauração de TCE do referido convênio (peça 71, p. 26) ; 
- Ofício Gab/Sejus 4278/2016, de 9/12/12016, dirigido ao Secretário de Estado Chefe da Controladoria e Ouvidoria Geral que encaminha o processo relativo à TCE do Convênio 16/2011 e cópia do processo (peça 71, p. 61-63) ;
- Relatório de Auditoria 180001.01.01.02.254.1216 da Controladoria e Ouvidoria Geral do Estado do Ceará (CGE) , de 20/12/2016, solicitando documentos e informações à Sejus e Ofício 195/2017/COAUD/CGE, de 10/3/2017, por meio do qual o Secretário de Estado Chefe do CGE restitui o processo referente à TCE do Convênio 16/2011 para que sejam sanadas as desconformidades lá apontadas (peça 71, p. 66-70) ; 
- Comunicado 669/2017 da Assessoria/Gabinete da Sejus, de 15/3/2017, por meio do qual são solicitadas as providências apontadas pela CGE (peça 71, p. 71) ;
- Folha de informação e despacho, datada de 21/6/2017, por meio do qual é reencaminhado o processo de TCE do Convênio 16/2011, com as correções solicitadas e anexada dos documentos solicitados, a saber, ficha de qualificação do responsável, quantificação do débito, projeto básico, plano de trabalhos e notas de empenho (peça 71, p. 75-84 e peça 72, p. 1-73) ;
- Ofício GS/Sejus 2544/2017, de 21/6/2017, dirigido ao Secretário de Estado Chefe da Controladoria e Ouvidoria Geral, o qual reencaminha o processo relativo à TCE do Convênio 16/2011, com a documentação solicitada (peça 73, p. 1-10) ;
- Relatório de Auditoria 180001.01.01.02.132.0717 da Controladoria e Ouvidoria Geral do Estado do Ceará (CGE) , de 10/7/2017, solicitando novos documentos e outras informações à Sejus e Ofício 1429/2017/COAUD/CGE, de 27/12/2017, por meio do qual o Secretário de Estado Chefe do CGE restitui o processo referente à TCE do Convênio 16/2011 para que sejam sanadas as desconformidades lá apontadas (peça 73, p. 10-19) .
	Inexistem documentos que possibilitem verificar a execução física e financeira do Convênio 12/2011

	documentos relativos à questão do sigilo exigido nos programa de proteção a testemunhas ameaçadas
	- Comunicado Interno - CI 8/2013, de 3/9/2013, recomendando o sigilo de correspondências relativas aos Programa de Proteção (peça 79, p. 35) ;
- Ofício 699/2013/CAOCRIM/PGJ/CE, de 17/12/2013, dirigido à Sejus/CE, por meio do qual o Ministério Público no Estado do Ceará encaminha o Provimento 13/2013, expedido pela Corregedoria Geral da Justiça, o qual estabelece medidas de proteção a vítimas e testemunhas ameaçadas relacionadas ao trâmite processual, em especial a questão do sigilo de informações pessoais (peça 74, p. 26-30) ; 
- Ofício GSA 921/2014, de 7/4/2014, dirigido ao Controlador e Ouvidor Geral do Estado, por meio do qual a Sejus/CE repassa à CGE informações sobre o Provita/CE, em especial seu caráter sigiloso, e solicita que os Programas de Proteção sejam isentos de se submeterem ao Sistema Contratos e Convênios - SCC (peça 73, p. 35-36) ;
- Ofício 3/2014 - SE/SDH/PR, de 8/7/2014, dirigido às entidades gestoras dos programas de proteção, por meio do qual a SDH/PR repassa informações sobre novas tratativas a serem seguidas na gestão dos convênios que tratam desses programas, em especial a questão do sigilo (peça 73, p. 28-29 e 33-34) .
	Inexistem documentos que possibilitem verificar a execução física e financeira do Convênio 12/2011

7.9. Sendo assim, ante a ausência de comprovação do emprego da totalidade dos valores monetários recebidos, não é possível concluir que houve a boa e regular aplicação dos valores monetários no objeto do convênio. Pelos documentos encaminhados, sabe-se tão somente que a concedente disponibilizou a quantia de R$ 485.000,00, em seguida de R$ 391.762,93, e que a APAVV recebeu esta quantia.
7.10. Em relação à afirmativa de que não teria havido dano ao erário, esta não deve prosperar. Nem a recorrente nem a executora APAVV lograram comprovar o bom uso dos valores monetários recebidos no objeto do convênio. Se estes foram aplicados no objeto do convênio, não haveria motivo para deixar de fazer a respetiva comprovação. Em não havendo comprovação da aplicação dos recursos repassados constitui-se o dano ao erário, que deve ser ressarcido.
7.11. Ainda no intuito de verificar possível existência nos autos de documentação comprobatória referente à prestação de contas do Convênio 12/2011, ratifica-se o exame das peças 93 e 100-117, relativas aos recursos, até o momento não conhecidos, referentes aos responsáveis José Alberto Pereira e APAVV, porém, também naquelas peças constam apenas argumentações, inexistindo documentos que possam vir a auxiliar a prestação de contas do Convênio 12/2011. 
7.12. Assim, ante a falta de documentação comprobatória da boa e regular aplicação dos recursos repassados no âmbito do Convênio 12/2001, persiste o prejuízo e a necessidade de ressarcimento ao erário, mantendo-se nos exatos termos o acórdão recorrido em relação a este ponto.  
8.	 Se cabe a responsabilização da recorrente (peça 69, p. 11-17) .
8.1.	A recorrente defende ter sido elidida sua responsabilidade, com base nos seguintes argumentos:
	a) a despeito de a recorrente, enquanto titular da SEJUS, e de seus sucessores terem tomado todas as providências cabíveis para que a APAVV apresentasse os documentos comprobatórios da execução do programa, não lograram êxito, considerando que a referida Associação não prestou contas, ignorando inclusive o procedimento de TCE;
	b) os documentos ora anexados comprovam à sociedade que a integralidade dos recursos repassados à Sejus/CE foi repassada à APAVV, por meio do Convênio 16/2011 para a execução do objeto do Convênio 12/2011;
	c) uma vez comprovado que a recorrente agiu em perfeita consonância com os ditames legais para obter, da APAVV, os documentos da prestação de contas referentes à execução do convênio estadual, já juntado aos autos, elidida está sua responsabilização; 
	d) o fato de os documentos referentes à prestação de contas não terem sido apresentados tempestivamente, registre-se, por culpa exclusiva da APAVV, não é suficiente para imputar responsabilidade solidária pelo débito à recorrente, considerando que a condenação de responsável revel deve estar devidamente embasada em provas robustas e contundentes que caracterizem sua conduta irregular, o que está conforme jurisprudência firmada no TCU, exemplificada nos Acórdão 4218/2017-TCU-Primeira Câmara, Rel. Benjamin Zymler, 960/2018-Plenário, Rel. Benjamin Zymler e 1009/2018-Plenário, Rel. Bruno Dantas, cujos trechos foram transcritos à peça 69, p. 5;
	e) a documentação acostada aos autos demonstra à sociedade que, em nenhum momento a recorrente, enquanto gestora da Sejus/CE à época da execução do Convênio 12/2011, agiu com desídia, que dirá com dolo ou má-fé, seja no repasse dos recursos, seja na observância das regras do Convênio 12/2011, apresentando à SDH/PR todos os documentos inerentes aos valores que lhes foram repassados e, consequentemente foram transferidos à APAVV, para a execução do Provita;
	f) foi a própria Sejus/CE, sob a gestão da recorrente, que tomou a iniciativa de instaurar a TCE em desfavor da APAVV não apresentou a devida prestação de contas;
	g) conforme trecho foi transcrito à peça 69, p. 12, a própria Comissão de TCE isenta a Sejus/CE e seus gestores de qualquer responsabilidade, haja vista terem prestado todas as orientações para a correta aplicação dos recursos;
	h) na mesma linha, o Relatório de TCE 3/2016, emitido pela SDH, registra que: (i) a iniciativa para instauração da TCE perante o Tribunal de Contas do Estado do Ceará partiu da própria Sejus/CE, tendo em vista o silêncio da APAVV em não apresentar a prestação de contas, após diversas solicitações da Sejus/CE; e (ii) a ausência de prestação de contas dizia respeito à execução do convênio estadual pela APAVV, sendo que a Sejus/CE estava tomando as medidas cabíveis, conforme trecho transcrito à peça 69, p. 13;
	i) a recorrente, enquanto gestora da Sejus/CE à época da execução do Convênio 11/2011, sempre agiu com diligência, boa fé e em cumprimento ao que determina o plano de trabalho, o termo de convênio e a legislação aplicável, sobretudo a legislação estadual;
	j) conforme vasta jurisprudência de tribunais, cujos trechos foram transcritos à peça 69, p. 15-17, uma vez constatada a inexistência de dano ao erário, de má-fé ou dolo por parte do gestor, não há que se falar em responsabilização deste e muito menos em aplicação da pena de ressarcimento.
Análise
8.2.	Os argumentos da recorrente não merecem prosperar, considerando que firmou o Convênio 12/2011 (peça 3, p. 71) , foi a responsável pela sua execução, porém, optando por não se utilizar dos instrumentos disponíveis para o devido acompanhamento e controle dos recursos repassados, acabou por não comprovar que os recursos foram aplicados conforme o plano de trabalho acordado. 
8.3.	De fato, era lícito à convenente executar o ajuste de forma indireta, conforme prevê a Cláusula Segunda, Inciso II, alínea "a", do Convênio 12/2011 (peça 3, p. 57) . Todavia, a decisão pela execução indireta não exime a convenente de cumprir as obrigações expressamente assumidas, destacando-se:  
CLÁUSULA SEGUNDA - DAS OBRIGAÇÕES
 (...) 
II - Da Convenente:
a) executar, direta ou indiretamente, as atividades necessárias à consecução do objeto a que alude este Convênio, observando os critérios de qualidade técnica, os prazos e os custos previstos no Plano de Trabalho;
 (...) 
l) assegurar o livre acesso de servidores dos Sistemas de Controle Interno e Externo, a qualquer tempo e lugar, a todos os atos e fatos relacionados direta ou indiretamente com o instrumento pactuado, bem como prestar a estes todas e quaisquer informações solicitadas quando em missão de fiscalização e auditoria;
m) manter registros, arquivos e controles contábeis específicos no local onde forem contabilizados os documentos originais fiscais ou equivalentes, comprobatórios das despesas realizadas com recursos do presente Convênio;
 (...) 
CLÁUSULA DÉCIMA TERCEIRA - DA PRESTAÇÃO DE CONTAS
A Convenente apresentará à Concedente a Prestação de Contas final até 60 (sessenta) dias após o término da vigência do convênio, conforme disposto no § 5° do art. 28 da IN/STN/Nº 01/1997.
Parágrafo Primeiro - A Prestação de Contas final observará as normas emanadas da IN/STN n° 01, de 15/01/97, e demais orientações da concedente, devendo constituir-se de Relatório de Cumprimento do Objeto, conforme especificação constante do Cronograma de Execução que integra o Plano de Trabalho e, ainda, dos seguintes documentos:
a) cópia do Plano de Trabalho;
b) cópia do Termo de Convênio;
c) Relatório de Execução Físico-Financeira;
d) Demonstrativo da Execução da Receita e Despesa, evidenciando os recursos recebidos em transferências, a contrapartida, os rendimentos auferidos da aplicação dos recursos no mercado financeiro, quando for o caso, e os saldos;
e) Relação de Pagamentos efetuados com recursos da Concedente e Convenente, bem como dos provenientes da aplicação financeira;
f) extrato da conta bancária especifica do Convênio, referente ao período do recebimento da primeira parcela até o último pagamento e a conciliação bancária, quando for o caso;
g) Relação de Bens adquiridos, produzidos ou construídos com recursos da Concedente;
h) cópia do Termo de aceitação definitiva da obra ou serviço de engenharia, quando for o caso;
i) cópia do despacho adjudicatório e homologação das licitações realizadas ou justificativas para a sua dispensa ou inexigibilidade com o respectivo embasamento legal; e
j) Comprovante de recolhimento do saldo dos recursos recebidos em transferências e dos decorrentes de rendimentos auferidos de sua aplicação no mercado financeiro, quando for o caso. (...) 
Parágrafo Terceiro - As faturas, recibos, notas fiscais e quaisquer outros documentos comprobatórios de despesas serão emitidos em nome da Convenente e devidamente identificados com o número do Convênio. Devendo ser mantidos em arquivo em boa ordem, no próprio local em que forem contabilizados, à disposição dos órgãos de controle interno e externo, pelo prazo de cinco anos, contados da aprovação das contas da Concedente pelo Tribunal de Contas da União, relativa ao exercício da concessão.
8.4.	Os dispositivos acima transcritos permitem constatar que os documentos referentes à comprovação das despesas não necessariamente integrariam a prestação de contas, por não terem sido elencados entre os documentos obrigatórios relacionados no § 1º da Cláusula Décima Terceira do ajuste. Não obstante, cabia à recorrente, como titular da Sejus/CE, manter em arquivo e em boa ordem as faturas, recibos, notas fiscais e quaisquer outros documentos comprobatórios de despesas, emitidos e devidamente identificados com o número do Convênio, à disposição dos órgãos de controle interno e externo, pelo prazo de cinco anos, contados da aprovação das contas da Concedente pelo Tribunal, a teor do disposto no § 3º da mesma Cláusula.
8.5.	Também competia à Sejus/CE, quando demandada, fornecer cópia dos referidos documentos à concedente e aos órgãos de Controle Interno e Externo, por força do previsto na Cláusula Segunda, inciso II, alínea l, do instrumento de convênio.  Significa dizer que, ao decidir transferir a execução das ações previstas no plano de trabalho do Convênio 12/2011 a um terceiro, a Sejus/CE deveria ter adotado mecanismos que lhe assegurassem obter, desse terceiro, os elementos necessários para cumprir as obrigações assumidas perante a SDH, o que não ocorreu.
8.6.	Ressalta-se que cabe àquele que recebe recursos federais, mediante convênios e instrumentos congêneres, o dever de demonstrar que geriu regularmente os valores que lhe foram confiados para realizar o plano de trabalho pactuado. Dessa obrigação a Sejus/CE não se desincumbiu, por não ter apresentado documentos referentes à totalidade dos supostos dispêndios efetuados, impedindo a verificação do nexo de causalidade entre o gasto dos recursos federais e a concretização das ações descritas no plano de trabalho.
8.7.	Distintamente do que afirma, a recorrente não está sendo responsabilizada pela intempestividade na entrega da prestação de contas; sua responsabilidade pela irregularidade em questão, e o dano dela decorrente, é consequência do fato de ter assinado o Convênio 12/2011, como representante da Sejus/CE, e não ter apresentado elementos referentes à execução e à consequente prestação de contas, contrariando obrigações expressamente assumidas, como registrado no voto condutor do acórdão recorrido:
19. No âmbito destes autos, os elementos coligidos não levam à conclusão de que o Programa de Proteção a Vítimas e a Testemunhas Ameaçadas tenha sido implementado, não havendo qualquer nota fiscal ou recibo que comprove a realização de despesas e/ou prestação de serviços em benefício das 75 pessoas (testemunhas e/ou familiares) previstas no plano de trabalho aprovado. 
20. Assim, diante do contexto delineado, acolho os pareceres uniformes da Secex/CE e do Ministério Público junto ao TCU, representado pelo Procurador Júlio Marcelo de Oliveira, no sentido de considerar irregulares as contas da Associação de Parentes e Amigos de Vítimas de Violência e da Sra. Mariana Lobo Botelho de Albuquerque, com a imputação a eles, em solidariedade, do débito apurado nos autos, tendo em vista a inexistência de documentos essenciais a comprovar a consecução do objeto pactuado.
8.8.	Nesse diapasão, verifica-se, conforme cláusulas do Convênio estadual 16/2011 celebrado entre a Sejus/CE e APAVV para a execução do objeto do Convênio 12/2011 transcritas a seguir, que havia obrigação expressa de entrega de prestações de contas parcial, sob pena de não liberação das demais parcelas: 
Da prestação de Contas
Cláusula Vigésima Quarta - As prestações de Contas Final e Parcial observarão as normas emanadas da IN/STN 1/1007 e IN/SECON/SEFAZ/SEPLAN 1/2005 e demais orientações da concedente.
 (...) 
Parágrafo Terceiro - A convenente apresentará à concedente a prestação de contas parcial até 60 (sessenta) dias após cada liberação de recursos, conforme o disposto no art. 26 da IN/SECON/SEFAZ/SEPLAN 1/2005
Parágrafo Quarto - A Prestação de Contas Parcial observará as normas emanadas da IN/STN 1/1007 e IN/SECON/SEFAZ/SEPLAN 1/2005 e demais orientações da concedente, e será composta pelos documentos especificados nos itens III a IX do Parágrafo Segundo da Cláusula Vigésima Terceira deste Convenio.
Parágrafo Quinto - A não apresentação das prestações de contas estipulados, bem como o inadimplemento de quaisquer cláusulas ou condições deste instrumento acarretará a suspensão das parcelas vincendas previstas no Cronograma de Desembolso até o cumprimento da obrigação e/ou devolução dos recursos pela convenente, acrescidos de juros e correção monetária, a partir da data de seu recebimento, na forma estabelecida em lei.
8.9.	Ocorre que, em nenhum momento consta dos autos registro de que a recorrente exigiu de sua convenente, como estabelecido no termo do convenio estadual, as prestações de contas parciais, ou deixou de liberar os recursos do 1º termo aditivo e do 4º termo aditivo, considerando a não entrega dessa prestação de contas parcial. 
8.10.	Ao delegar a execução do Convênio 12/2011, ratifica-se, cabia à Sejus/CE, como gestora e concedente, adotar mecanismos que assegurassem o efetivo acompanhamento e supervisão da execução do ajuste então transferido à entidade privada, como a fiscalização prevista na Cláusula Vigésima Quinta do mencionado Convênio 16/2011, transcrita a seguir, a qual, também, não foi utilizada: 
Cláusula Vigésima Quinta - Ficam as partes sujeitas à fiscalização de instalações e documentos relativos à execução do programa, resguardando-se do sigilo da referida documentação, por meio de Termo de Compromisso e Sigilo.     
8.11.	Ressalta-se a evidência de que a recorrente deixou de cumprir seu papel de zelar pelos recursos públicos quando, ainda sem receber resposta a respeito do Ofício 414/2013-COAFI/SEJUS, de 20/9/2013 (peça 73, p. 45-46; peça 74, p. 21-25; peça 78, p. 36-41) , por meio do qual solicita a entrega da prestação de contas final, referente ao Convênio 16/2011, assina, em 26/11/2013, o 4º termo aditivo, repassando mais recurso à APAVV (R$ 506.400,44) . 
8.12.	Dois dias após a assinatura desse aditivo, em 28/11/2013, a Sejus/CE reiterou a solicitação da entrega da prestação de contas final do Convênio 16/2011, por meio do Ofício 3487/2013-COAFI/SEJUS (peça 73, p. 47-48 e peça 74, p. 62-65) . Na continuidade, em 18/12/2013, manos de um mês após a assinatura desse aditivo, libera o montante de R$ 547.013,45 para a APAVV (peça 74, p. 50) , sem que fosse entregue nenhuma prestação de contas. 
8.13.	Verifica-se ainda que, no decorrer da execução do Convênio 16/2011, havia questões não resolvidas por parte da APAVV, em relação ao mencionado convênio, como demonstra o Ofício 2144/2013, de 30/7/2013, da Sejus/CE dirigido à APAVV (peça 75, p. 33) , em que a recorrente cita pendências relativas ao referido convênio, as quais teriam sido pautadas em boa parte de reuniões realizadas com a participação da entidade executora. O fato demandaria maior zelo e diligência na gestão dos recursos repassados. Desde o primeiro momento de evidenciação de impropriedades na execução do ajuste pela entidade executora, seria de se esperar que um gestor médio promovesse um amplo e estreito acompanhamento do deslinde das pendências evidenciadas, inclusive com a exigência da prestação de contas parcial, somente liberando os recursos restantes após todo o saneamento dos problemas verificados. Seria esta a conduta esperada de um gestor médio, diligente, mormente quando assumiu esse compromisso junto ao ente federal. Mas não foi o que ocorreu no presente caso (Acórdão 9277/2010-TCU-Primeira Câmara, Rel. Benjamin Zymler, 9335/2020-1ª Câmara, Rel. Walton Alencar Rodrigues e 1404/2020-2ª Câmara, Rel. Augusto Nardes) .
8.14.	Como se percebe, não prospera a alegação da recorrente de que, enquanto titular da Sejus/CE, agiu conforme os ditames legais, tomando todas as providências cabíveis na gestão dos recursos federais, cabendo a responsabilidade exclusivamente à APAVV, tendo em vista sua conduta negligente, descuidando de cautelas que lhe permitiriam acompanhar gradualmente a implementação do ajuste e evitar a reprovação das contas relativas ao Convênio 12/2011.
8.15.		Acerca da inexistência de dolo ou má-fé, vale dizer que a imputação de débito e multa decorreu do juízo acerca das irregularidades atribuídas à recorrente, sobre as quais as razões recursais não lograram êxito em elidir.
8.16.		Para a jurisprudência consolidada desta Corte, no âmbito dos processos de controle externo, a responsabilidade dos gestores de recursos públicos é de natureza subjetiva e o dever de reparar prejuízo causado ao erário independe da intenção do agente que praticou o ato irregular, bastando que tenha atuado com culpa lato sensu em qualquer uma de suas modalidades (Acórdãos 185/2016, Rel. Vital do Rêgo, 1.427/2015, Rel. Augusto Nardes e 1.512/2015, Rel. Bruno Dantas, todos do Plenário) .
8.17.		Espera-se do gestor probo e diligente que demonstre a boa e regular aplicação dos recursos. Age com culpa o gestor que não prova a aplicação dos recursos sob sua responsabilidade, pois a não comprovação, conduz, necessariamente, a dano que deve ser ressarcido.
8.18.		O dever de indenizar nasce do dano causado por culpa do agente. São irrelevantes o dolo ou a prova de que tenha obtido benefício para si ou para outrem. A presença de dolo e de eventual locupletamento são circunstâncias que, quando presentes, conferem maior gravidade ao ato ilícito (Acórdão 2367/2015-TCU-Plenário, Rel. Benjamin Zymler, 5297/2013-1ª Câmara, Rel. José Múcio e 1942/2012-2ª Câmara, Rel. Aroldo Cedraz) .  
8.19.	Dessa forma, a ausência de dolo por parte da recorrente não a exime do dever de recompor o dano a que deu causa.
8.20.	Os argumentos de que a comissão de TCE da Sejus/CE isentou a recorrente de responsabilidade, bem como de que o Relatório de TCE 3/2016 emitido pela SDH mencionou que a Sejus/CE tomou as medidas cabíveis, não auxiliam a recorrente em sua defesa, considerando que as conclusões dessas instâncias administrativas não vinculam o juízo de valor a ser feito pelo Relator ou a decisão colegiada desta Corte de Contas, as quais são fundamentadas pelos fatos encontrados nos autos.
8.21.	A respeito do requerimento de juntada posterior de documentos aos autos para demonstrar a regularidade dessas contas importa informar que os responsáveis têm todo o direito ao contraditório e ampla defesa, sendo possível apresentar novos elementos, desde que cumpram os requisitos e os prazos legalmente estabelecidos.
8.22.		Assim, considerando que cabe ao gestor dos recursos o ônus de comprovar a boa e regular aplicação dos recursos, e ante a total inexistência de elementos que justifiquem a regular aplicação dos recursos recebidos no âmbito do Convênio 12/2011, persiste a responsabilização da recorrente, não sendo possível alterar o acórdão recorrido neste quesito.    
CONCLUSÃO
9.	Das análises anteriores, conclui-se que:
	a) considerando que o endereço da recorrente para o qual foi enviado o ofício de citação está correto, e que as comunicações processuais realizadas pelo TCU não exigem entrega pessoal ao destinatário, bastando que o Aviso de Recebimento (AR) seja recebido no endereço da parte constante da base de dados oficial, verifica-se que foi válida a comunicação da recorrente com o teor do Ofício 851/2017-TCU/SECEX-CE, nos termos dos normativos anteriormente transcritos, não devendo prosperar a alegação de nulidade da citação;
	b) diante da completa falta de elementos que possibilitem averiguar, ainda que por meio de rito simplificado de acordo com as peculiaridades do programa, a comprovação física e financeira referente ao Convênio 12/2011, bem como o nexo de causalidade entre os supostos dispêndios incorridos no programa e os recursos repassados, não há como aceitar o argumento do sigilo necessário à segurança do programa, para justificar o inegável óbice à efetiva discriminação dos documentos comprobatórios disponíveis;
	c) os documentos juntados aos autos não são suficientes para comprovar a boa e regular aplicação dos recursos repassados por meio do Convênio 12/2011, ante a inexistência de extrato bancários, cópias de cheques, notas fiscais, recibos e outros documentos aptos a demonstrar que o valor foi corretamente utilizado;
d) considerando que cabe ao gestor dos recursos o ônus de comprovar a boa e regular aplicação dos recursos, o que não ocorreu, persiste a responsabilização da recorrente.
9.1.	 Com base nessas conclusões, propõe-se o não provimento do recurso da recorrente Mariana Lobo Botelho de Albuquerque, uma vez que os argumentos ofertados não tiveram o condão de elidir as irregularidades inquinadas e nada adicionam aos arrazoados já rejeitados pelo Tribunal, perdurando válidas as razões de decidir consubstanciadas no acórdão atacado.  
9.2.	Propõe-se ainda o posterior encaminhamento dos autos ao Ministério Público, nos termos do art. 280, do RI/TCU e do despacho do relator à peça 109, para que se pronuncie quanto aos recursos interpostos por José Alberto Pereira e pela APAVV.
PROPOSTA DE ENCAMINHAMENTO 
10.	Ante o exposto, com fundamento nos artigos 32, inciso I; e 33, da Lei 8.443/1992, submetem-se os autos à consideração superior, com posterior encaminhamento ao Ministério Público junto ao Tribunal de Contas da União e ao Gabinete do Relator, propondo:
	a) conhecer do recurso interposto por Mariana Lobo Botelho de Albuquerque e, no mérito, negar-lhe provimento;
	b) ratificar a anterior proposta da Serur de não conhecimento dos recursos interpostos por José Alberto Pereira e pela APAVV (peças 103 e 105 a 107) , encaminhando-se os autos ao Ministério Público, nos termos do art. 280, do RI/TCU, para que se pronuncie quanto a esses recursos;
	c) comunicar a deliberação que vier a ser proferida por esta Corte à recorrente, à Procuradoria da República no Estado do Ceará, ao Ministério Público no Estado do Ceará e demais interessados.
3.	Embora manifestando-se de acordo com a instrução de Peça 142, em caráter complementar, o titular da unidade técnica registrou as considerações a seguir transcritas, sobre a prejudicial de prescrição (Peça 144) .
	"[...] 4.	Dada a relevância do tema e a necessidade de uniformizar os entendimentos no âmbito interno, esta unidade técnica desenvolveu estudo sobre a jurisprudência do Supremo Tribunal Federal sobre a prescrição no processo de controle externo ("Texto para Discussão 1/2021", anexado ao final deste pronunciamento) .
5.	Foram analisadas decisões proferidas pelo STF após o julgamento do Mandado de Segurança 32.201, relativo à pretensão punitiva, e, em especial, as decisões adotadas após o julgamento do Recurso Extraordinário 636.886 (tema 899 da repercussão geral) , referente à pretensão de ressarcimento.
6.	Quanto à pretensão punitiva, observa-se que já há orientação jurisprudencial sedimentada no STF. A partir do julgamento do MS 32.201, em 4/8/2017, várias decisões se seguiram, reafirmando a conclusão de que a prescrição da pretensão punitiva, no processo de controle externo, é regida pela Lei 9.873/1999.
7.	Nessa linha há várias decisões recentes (MS 37424, DJe 14/10/2020; MS 36111, DJe 19/5/2020; MS 36799, DJe 05/10/2020; MS 36800, DJe 12/05/2020, entre outros) , expressando o seguinte entendimento:
Na esteira de precedentes deste Supremo Tribunal, a regência da prescrição da pretensão punitiva do Tribunal de Contas da União decorre da interpretação sistemática dos arts. 1º e 2º da Lei n. 9.873/1999. Norma específica definidora da atuação sancionatória da Administração Pública federal, afasta-se, nestes casos, a disposição genérica da prescrição decenal prevista no Código Civil (fundamentação da decisão do MS 36274. Rel. Min. Cármen Lúcia, DJe 19/11/2020) .
A prescrição da pretensão punitiva do TCU é regulada pela Lei 9.873/1999, descabendo a aplicação do prazo decenal previsto na legislação civil (art. 205 do Código Civil) . Ao revés, incide o prazo quinquenal previsto na Lei 9.873/1999 (MS 32201, Rel. Min. Roberto Barroso, PRIMEIRA TURMA, DJe 7/8/2017; MS 35.512-AgR, Rel. Min. Ricardo Lewandowski, SEGUNDA TURMA, DJe 21/6/2019) .  (ementa do acórdão do MS 35.940, Rel. Min. Luiz Fux, DJe 14/07/2020) 
8.	Relativamente à pretensão de ressarcimento, no julgamento do RE 636.886 (tema 899 da repercussão geral) , em 20/04/2020, o STF fixou a tese de que "é prescritível a pretensão de ressarcimento ao erário fundada em decisão de Tribunal de Contas".
9.	A primeira manifestação da Secretaria sobre as implicações desse julgamento ocorreu em 17/06/2020, em exame de recurso interposto no TC Processo 027.624/2018-8. Na oportunidade, ainda não havia sido publicado o inteiro teor do acórdão paradigma, muito embora já fosse conhecido o voto do relator, Ministro Alexandre de Moraes, e já estivesse divulgada a tese fixada na repercussão geral.
10.	Considerando o tempo decorrido desde então, esta unidade técnica desenvolveu o estudo em anexo, para discussão interna, em que foram analisadas as decisões do STF proferidas após o julgamento do RE 636.886. O objetivo foi o de verificar se as conclusões defendidas pela secretaria desde a manifestação originária, no TC Processo 027.624/2018-8, estão em conformidade com o que o STF passou a decidir após a fixação da tese do Tema 899. Com isso, se fosse o caso, a secretaria poderia reajustar suas manifestações, até que sobrevenha orientação específica do TCU.
11.	No estudo em questão foi analisado o inteiro teor de um número representativo de precedentes, com uma variabilidade relevante de relatores. As conclusões que se seguem reafirmam, no geral, os entendimentos contidos nas manifestações anteriores desta unidade, muito embora evidenciem a necessidade de modificações pontuais nas propostas, no que se refere à unificação do regime prescricional para ambas as pretensões (punitiva e de ressarcimento) e à desnecessidade do sobrestamento dos processos em que se verificar a prescrição. 
12.	Com efeito, a partir da revisão da recente jurisprudência do STF observa-se que não tem ocorrido o sobrestamento de processos, mesmo estando pendente o trânsito em julgado do RE 636.886. O STF vem realizando normalmente o julgamento dos casos concretos, até mesmo em função do entendimento de que a tese fixada em sede de repercussão geral tem aplicabilidade imediata, não requerendo o trânsito em julgado do processo paradigma.
13.	Observa-se, também, que os processos já estão sendo julgados monocraticamente, o que evidencia a força da orientação fixada no julgamento do Tema 899. Como se sabe, pelo regimento interno do STF (art. 205) , o mandado de segurança pode ser julgado monocraticamente "quando a matéria for objeto de jurisprudência consolidada do Tribunal". De igual, modo, no recurso extraordinário poderá haver julgamento monocrático se a decisão recorrida, de instância inferior, for contrária à orientação firmada pelo STF em sede de repercussão geral (RISTF, art. 21, § 1º) . O fato de as decisões de mérito estarem sendo proferidas por esta sistemática, de julgamento monocrático, é indicativo da inexistência de hesitação quanto à orientação firmada no RE 636.886. Outra evidência nesse sentido é a constatação de que, nos agravos internos interpostos até o momento, em todos os casos houve a confirmação da decisão monocrática (vide os casos indicados no estudo) .
14.	No exame das decisões do STF observou-se, ainda, que a tese fixada no Tema 899 aplica-se não só à execução, mas também à fase de constituição do título executivo pelo TCU. Uma defesa comum nas informações prestadas ao STF, nos mandados de segurança, é a de que a prescrição do ressarcimento se operaria apenas na fase de execução do acórdão do TCU, tal como na situação que embasou o julgamento do RE 636.886. Essa defesa, contudo, não tem sido acolhida, como evidenciam, por exemplo, as decisões proferidas na Reclamação 39497 e nas medidas cautelares no MS 37089 e no MS 37292.
15.	Outra conclusão relevante é a de que a ressalva aos atos dolosos de improbidade não tem sido estendida ao processo de controle externo. É igualmente usual, nas informações prestadas ao STF nos mandados de segurança, a defesa de que a atuação do TCU estaria preservada na hipótese dos atos dolosos de improbidade, objeto do Tema 897 da repercussão geral (RE 852.475) . No entanto, em nenhum dos precedentes pesquisados essa ressalva foi aplicada a processos do tribunal de contas. Tem sido pacífico o entendimento de que a tese relativa ao Tema 897 restringe-se ao "ressarcimento de valores perseguidos na esfera judicial decorrentes da ilegalidade ou da irregularidade de contas" (MS 37089, Rcl 39497 e MS 37292 MC, entre outros) , na linha do que também constou no voto do relator, no RE 636.886, de que "as razões que levaram a maioria da Corte a estabelecer excepcional hipótese de imprescritibilidade, no tema 897, não estão presentes em relação as decisões do Tribunal de Contas que resultem imputação de débito ou multa".
16.	Por fim, o STF tem aplicado um mesmo regime para a prescrição, tratando as pretensões punitiva e de ressarcimento de modo uniforme. Mesmo nos processos que tratam do ressarcimento propriamente dito, é usual o STF referir-se unicamente a "pretensão punitiva", a indicar que, inobstante algumas variações terminológicas, o prazo de prescrição tem sido tratado de modo uniforme, constituindo um lapso temporal para o órgão de controle externo agir e impor as consequências cabíveis no caso concreto, independentemente de tais consequências terem natureza punitiva ou ressarcitória. Em nenhum dos precedentes pesquisados houve a aplicação, pelo STF, de regimes distintos, uma para o débito, outro para a multa ou demais sanções.
17.	Ademais, no exame da prescrição o STF não tem aplicado o prazo decenal previsto no Código Civil, embora essa seja outra defesa comum nas informações prestadas nos mandados de segurança, como pedido subsidiário. É certo que, em sede de medida cautelar, foram encontrados dois casos em que se aplicou o prazo decenal (MS 37310 e MS 37427) , diferenciando-se "pretensão de ressarcimento" e "pretensão de exigir contas". Nesses dois casos, contudo, a própria relatora ressalvou que a questão seria mais bem examinada quando do julgamento de mérito dos mandados de segurança. Ademais, esse entendimento não foi acompanhado nas demais decisões cautelares objeto do estudo e, mais relevante, não foi aplicado nas decisões de mérito. No julgamento de mérito, em todos os casos pesquisados foi afastada a incidência do prazo decenal previsto no Código Civil, adotando-se o prazo quinquenal e as causas interruptivas da Lei 9.873/1999.
18.	Apresentado esse contexto, e até ulterior orientação específica do Tribunal, esta secretaria continuará examinando a prescrição pelos regimes do Código Civil e da Lei 9.873/1999, sem prejuízo, no entanto, de formular propostas de encaminhamento orientadas pelas seguintes diretrizes:
	a) as pretensões punitiva e de ressarcimento devem observar o mesmo regime na atividade de controle externo, dado o objetivo comum da prescrição, de fixar prazo para o Tribunal de Contas agir, buscando caracterizar o ilícito, identificar seu autor, dimensionar as consequências da conduta (em especial, a quantificação do dano) e impor as consequências legais, independentemente do fato de tais consequências terem natureza punitiva ou ressarcitória;
	b) à luz da recente jurisprudência do STF a respeito, será adotado, como critério para as propostas, o regime prescricional previsto na Lei 9.873/1999;
	c)  caso tenha ocorrido a prescrição, pelo regime adotado como critério, não mais será proposto o sobrestamento do processo, no aguardo do trânsito em julgado do RE 636.886 (proposta essa que, de resto, não tem sido acolhida pelos colegiados do TCU) .
19.	Realizados esses esclarecimentos, observo que, no caso concreto, não se operou a prescrição por nenhum dos regimes em questão.
20.	No que se refere à pretensão punitiva, o TCU tem tradicionalmente aplicado os critérios definidos no Acórdão 1441/2016-TCU-Plenário, que, em incidente de uniformização de jurisprudência, orientou-se pela aplicação do Código Civil. Por este acórdão, em linhas gerais, a prescrição subordina-se ao prazo geral de dez anos (CC, art. 205) , contado a partir da data da ocorrência do fato e interrompido pelo ato que ordenar a citação, a audiência ou a oitiva da parte. 
21.	Dentre outras razões que justificaram a adoção desse critério destaca-se a de que o citado dispositivo constitui uma cláusula geral a ser empregada sempre que a pretensão for prescritível, mas a lei não estabelecer um prazo específico, como na hipótese. 
22.	Na situação em análise, o termo inicial para a contagem do prazo prescricional deve ser o dia da prestação de contas final do convênio, ou seja, 6/11/2013 (peça 5, p. 106) . Como o ato que ordenou as citações foi praticado em 17/4/2017 (peça 17) e o acórdão condenatório foi prolatado em 15/5/2018 (peça 44) , não houve o transcurso do prazo prescricional decenal. 
23.	Considerando a premissa de que as pretensões punitiva e de ressarcimento se submetem ao mesmo regime, conclui-se que não estariam prescritas tanto a possibilidade de aplicação de multa quanto a de condenação ao ressarcimento, caso fossem adotados, para ambos os fins, os parâmetros definidos no Acórdão 1441/2016-TCU-Plenário. 
24.	Por sua vez, a Lei 9.873/1999 estabelece o prazo prescricional de cinco anos, contado da data da prática do ato ou, no caso de infração permanente ou continuada, do dia em que tiver cessado (art. 1º) . No caso de convênios e instrumentos congêneres, tal prazo só começa a fluir no momento em que forem prestadas as contas ou, diante de sua extemporaneidade ou omissão, na data do primeiro ato de apuração do fato, o que ocorrer primeiro. 
26.	No caso em questão, houve a entrega da prestação de contas final em 12/11/2013 (peça 6, p. 87) , sendo esse o termo inicial para a contagem do prazo prescricional da lei. 
27.	Em atenção ao disposto no art. 2º da aludida norma legal, extraio dos autos os seguintes marcos interruptivos de contagem da prescrição: 
a) em 23/8/2016, por meio do Ofício 15181/2016/SE-CGU, a CGU encaminhou ao secretário executivo do Ministério da Justiça e Cidadania o processo de tomada de contas especial (peça 9, fl. 87-89) ;
b) os responsáveis foram citados no ano de 2017 (peças 22, 23 e 34 a 39) ;
c) a decisão condenatória foi prolatada em 15/5/2018.
28.	Cabe destacar, por oportuno, que, em se tratando de devedores solidários, a interrupção da prescrição feita a um prejudica aos demais. Incide, nesse caso, regra própria da teoria geral das obrigações, segundo a qual "a interrupção efetuada contra o devedor solidário envolve os demais" (art. 204, § 1º, do Código Civil) . São consequências próprias da solidariedade (a exemplo da regra de que o credor pode demandar qualquer dos devedores, art. 275 do Código Civil) , que não precisam ser repetidas em cada diploma legal específico.
*
29. 	Ante o exposto, submeto o feito à consideração superior, propondo:
a) conhecer do recurso de reconsideração interposto por Mariana Lobo Botelho de Albuquerque, com fundamento no art. 32, inciso I, e 33, da Lei 8.443/1992, e, no mérito, negar-lhe provimento; e
b)  não conhecer dos recursos dos recursos de reconsideração interpostos por Associação de Parentes e Amigos de Vítimas de Violência e José Alberto Pereira. [...]".
4.	O Ministério Público junto a este Tribunal, à Peça 145, assim se manifestou:
	"[...] Trata-se de recursos de reconsideração interpostos por Mariana Lobo Botelho de Albuquerque (peças 69 a 81) , ex-gestora da Secretaria de Justiça e Cidadania do Governo do Ceará (Sejus/CE) , Associação de Parentes e Amigos de Vítimas de Violência - APAVV (peças 100 e 110-117) e José Alberto Pereira (peça 93) , contra o Acórdão 3769/2018-TCU-Segunda Câmara, da relatoria do Ministro Marcos Bemquerer (peça 44) , que tratou de TCE instaurada em decorrência da não aprovação da prestação de contas do Convênio 12/2011, Siafi 667808, firmado entre a União, por intermédio da Secretaria de Direitos Humanos da Presidência da República, e a Secretaria de Estado da Justiça e da Cidadania do Ceará, com a interveniência do Estado do Ceará, em 6/9/2011, devido a não apresentação dos documentos fiscais das despesas efetuadas.
Em relação à análise de admissibilidade dos recursos, concordo com a Serur em conhecer do recurso interposto por Mariana Lobo Botelho de Albuquerque (peça 142, p.34) . Porém, divirjo em relação ao não conhecimento dos recursos interpostos por José Alberto Pereira (peça 93) e pela APAVV (peça 100) , complementados pelos novos elementos juntados aos autos pela APAVV (peças 110 a 117) , cujas análises estão acostadas às peças 103 e 105, uma vez que os recursos apresentam elementos probatórios que podem auxiliar na busca da verdade material e para garantia do pleno exercício do direito ao contraditório e ampla defesa pelos responsáveis. 
Ocorre que a própria Serur, por ocasião da análise do recurso interposto por Mariana Lobo Botelho de Albuquerque, já analisou o recurso interposto pela APAVV (peça 142, p.13-27) .
Quanto ao mérito, destaco que as recorrentes apresentaram os relatórios parciais e finais de prestação de contas, mostrando de forma detalhada em que foram gastos os recursos repassados pelos convênios (peça 110 a 115) com planilhas de gastos mensais de 09/2011 a 02/2014 (peça 115) , relacionando inclusive se o pagamento foi realizado mediante cheque ou ordem bancária e se a comprovação seria por meio de recibo, extrato bancário, nota fiscal, etc.
Destaco ainda que todos os relatórios apresentados foram assinados pela empresa de contabilidade Visão Contábil Assessoria e Consultoria S/C Ltda, contratada pela APAVV para a gestão contábil dos convênios, indício de que o serviço contrato com a empresa de contabilidade foi prestado.
A Serur, na análise dos relatórios enviados, verifica que as planilhas de gastos detalhadas fazem referência ao Convênio 51/2009, sendo que os Convênios em questão são o 012/2011 e o 016/2011. Ocorre que, nos ofícios que encaminham as planilhas detalhadas, a APAVV faz referência ao Convênio 016/2011, sendo possível considerar a hipótese de que a referência ao Convênio 051/2009 se trata de um erro de digitação da empresa de contabilidade Visão Contábil Assessoria e Consultoria S/C Ltda. ao elaborar o relatório.
Mas mesmo considerando que as planilhas de gastos detalhadas apresentadas seriam referentes aos Convênios 012/2011 e 016/2011, os recorrentes não apresentaram os recibos, extratos bancários ou notas fiscais que pudessem comprovar o nexo causal entre os gastos relacionados nas planilhas e os recursos repassados.
Por fim, observo que das informações constantes do recurso interposto por José Alberto Pereira (peça 93) , verifica-se que não há argumentos adicionais capazes de alterar a análise de mérito realizada para os demais recorrentes.
Assim, manifesto-me no sentido de conhecer dos recursos, ainda que intempestivos, para, no mérito, negar-lhes provimento. [...]".
É o Relatório.

8.1. Mayara de Andrade Santos Travassos (23879/OAB-CE) e outros, representando Associação de Parentes e Amigos de Vítimas da Violência-APAVV.  
8.2. Marta Daniele Pereira Nogueira (39390/OAB-CE), representando Jose Alberto Pereira.  
8.3. Analuisa Macedo Trindade (27571-B/OAB-CE) e outros, representando Mariana Lobo Botelho de Albuquerque.

Subprocurador-Geral Lucas Rocha Furtado.

RECURSO DE RECONSIDERAÇÃO EM TOMADA DE CONTAS ESPECIAL INSTAURADA PELA SECRETARIA ESPECIAL DE DIREITOS HUMANOS DA PRESIDÊNCIA DA REPÚBLICA. PROGRAMA DE PROTEÇÃO A VÍTIMAS E A TESTEMUNHAS AMEAÇADAS. CONVÊNIO. AUSÊNCIA DE COMPROVAÇÃO DA BOA E REGULAR APLICAÇÃO DOS RECURSOS REPASSADOS. CITAÇÃO. REVELIA. EXCLUSÃO DE DOIS RESPONSÁVEIS DO POLO PASSIVO. CONTAS IRREGULARES DOS DEMAIS RESPONSÁVEIS. DÉBITO E MULTA. DOIS RECURSOS NÃO CONHECIDOS E AINDA NÃO JULGADOS. OUTRO APELO CONHECIDO. NECESSIDADE DE SIGILO NAS AÇÕES DE PROTEÇÃO. FALTA DE ELEMENTOS PROBATÓRIOS. NÃO OCORREU PRESCRIÇÃO. NÃO PROVIMENTO.

TOMADA DE CONTAS ESPECIAL (TCE)

Secretaria de Recursos (Serur); Secretaria de Controle Externo de Tomada de Contas Especial (SecexTCE).

Aprecia-se nesta oportunidade Recursos de Reconsideração interpostos pela Sra. Mariana Lobo Botelho de Albuquerque (Peças 69 a 81) , ex-gestora da Secretaria de Justiça e Cidadania do Governo do Ceará (Sejus/CE) , pela Associação de Parentes e Amigos de Vítimas de Violência - APAVV (Peças 100 e 110-117) e pelo Sr. José Alberto Pereira (Peça 93) , contra o Acórdão 3769/2018-TCU-Segunda Câmara, da relatoria do Ministro Marcos Bemquerer (Peça 44) , que julgou irregulares as contas da APAVV e condenou-a, solidariamente com a Sra. Mariana Lobo Botelho de Albuquerque, pelo débito apurado nos autos e aplicou-lhes multa no valor de R$ 100.000,00.
2.	O processo teve origem na Tomada de Contas Especial (TCE) instaurada pela então Secretaria de Direitos Humanos da Presidência da República, em razão da impugnação total das despesas relativas ao Convênio 12/2011 (Peça 3, p. 55-71) , o qual tinha como objeto a implementação, no estado do Ceará, do Programa de Proteção a Vítimas e a Testemunhas Ameaçadas, para, nos termos da Lei 9.807/1999 e legislações correlatas, conceder medidas de proteção e orientação psicossocial e jurídica a vítimas e testemunhas de crimes coagidas ou expostas a grave ameaça em razão de colaborarem com investigação ou processo criminal, conforme Plano de Trabalho aprovado (Peça 2, p. 39-51 e peça 5, p. 88-98) .
3.	Para a consecução do referido ajuste, de vigência inicial entre 06/9/2011 e 06/9/2012, foram previstos, originalmente, R$ 1.935.000,00, dos quais R$ 485.000,00 por conta da concedente e R$ 1.450.000,00, a título de contrapartida (Peça 3, p. 55-71) . Foi formalizado termo aditivo ao convênio, com previsão de incremento de valor, no total de R$ 1.841.762,93, sendo R$ 391.762,93 oriundos do concedente e R$ 1.450.000,00 de contrapartida, e prorrogação de vigência até 6/9/2013, conforme plano de trabalho à Peça 5, p. 88-98) .
4.	Importante ressaltar que a Secretaria de Estado da Justiça e da Cidadania do Ceará, usando da possibilidade prevista na Cláusula Segunda, item II, do Convênio 12/2011 (Peça 3, p. 57) , transferiu a execução do ajuste para a APAVV, sendo que as atividades de gestão foram exercidas pela Sra. Mariana Lobo Botelho de Albuquerque, ex-Secretária de Estado da Justiça e da Cidadania do Ceará, e a execução do objeto do convênio foi realizada pela aludida Associação.
5.	No âmbito da instrução processual não restou comprovado que o Programa de Proteção a Vítimas e a Testemunhas Ameaçadas tenha sido implementado, não havendo qualquer nota fiscal ou recibo que comprove a realização de despesas e/ou prestação de serviços em benefício das 75 pessoas (testemunhas e/ou familiares) previstas no plano de trabalho aprovado. Assim, ante esse fato e revelia dos responsáveis regularmente citados, houve o julgamento pela irregularidade das suas contas com condenação em débito solidário e multa.
6.	Inicialmente, quanto à admissibilidade, registro, em ratificação ao Despacho por mim proferido à Peça 109, que o Recurso de Reconsideração interposto pela Sra. Mariana Lobo Botelho (Peças 69-81) , pode ser conhecido, tendo em vista que os requisitos legais e regimentais previstos para a espécie estão devidamente preenchidos. 
7.	No tocante aos Recurso de Reconsideração apresentados pela APAVV (Peças 100 e 110-117) e José Alberto Pereira (Peça 93) , as propostas da Serur foram pelo não conhecimento fundadas, respectivamente, pela intempestividade e ausência de fatos novos e pela inexistência de interesse recursal (Peça 103) .
8.	Por solicitação deste relator, esses recursos foram encaminhados para pronunciamento do Ministério Público, nos termos do artigo 280 do RI/TCU (Peça 109) , que se manifestou pelo conhecimento dos recursos interpostos por José Alberto Pereira e pela APAVV, complementados pelos novos elementos juntados aos autos pela Associação (Peças 110 a 117) , por entender que, embora intempestivos, apresentavam elementos probatórios que poderiam auxiliar na busca da verdade material, bem como para garantia do pleno exercício do direito ao contraditório e ampla defesa pelos responsáveis.
9.	Diferentemente do Parquet entendo que não há como conhecer os Recursos de Reconsideração em referência.
10.	Concordo com a Serur que não houve sucumbência em relação ao Sr. José Alberto Pereira, pois, este não figurou no rol de responsáveis desta TCE, não foi citado por este Tribunal e nem teve contas julgadas, portanto não se pode reconhecer a existência de interesse recursal, visto que a decisão ora recorrida não impingiu qualquer sucumbência, sanção ou prejuízo ao recorrente.
11.	Quanto ao Recurso de Reconsideração da APAVV, conforme análise de admissibilidade à Peça 103, o recurso é intempestivo, pois foi interposto em 7/3/2019, sendo que o termo final para sua interposição foi o dia 11/12/2018, pois a Serur considerou como válida a notificação efetuada por meio do Ofício 2585/2018-TCU/Secex-CE, de 6/11/2018, recebida em 26/11/2018, conforme AR à Peça 88. A instrução concluiu, ainda, que a peça recursal não apresenta fatos novos que pudesse permitir o seu conhecimento, nos termos do artigo 33 da Lei 8.443/92, c/c o artigo 285, caput e §2º, do RI/TCU.
12.	Quanto ao mérito do único recurso conhecido, registro que a Sra. Mariana Lobo Botelho alega, em essência, que:
	a) que sua citação deve ser declarada nula, pois foi efetivamente notificada pela primeira vez em 8/6/2018, por meio do Ofício 991/2018-TCU/Secex-CE, de 21/5/2018, quando tomou conhecimento do acórdão recorrido, também não foi cientificada pessoalmente, visto que reside em condomínio de apartamentos e não tem controle sobre as correspondências a ele endereçadas. O recebimento de AR por porteiro não pode ser suficiente para considerar que a recorrente foi efetivamente notificada, sendo prejudicada pela gravíssima pena de revelia;
b) a falta de informações em documentos da prestação de contas está justificada, em razão do constante no art. 8º da Lei Estadual 13.193/2002, o qual estabelece as medidas (preservação de dados pessoais e sigilo em relação aos atos praticados em virtude da proteção concedida, entre outras) , que poderão ser adotadas para garantir a proteção e a assistência psicossocial e jurídica às vítimas, testemunhas e seus familiares que se encontrem sob ameaça em virtude de sua colaboração em investigação ou em processo criminal;
c) o Programa Provita possui um caráter excepcional e, sobretudo, sigiloso, tendo em vista seu objetivo peculiar de assegurar a proteção dos direitos humanos de pessoas em situação de risco e de vulnerabilidade, o não comprometimento da concretude de suas finalidades:
d) no âmbito federal, conforme trechos do art. 2º e do art. 7º, da Lei Federal 9.807/1999, o sigilo também é uma diretriz. A Lei Federal estabelece normas para a organização e a manutenção de programas especiais de proteção a vítimas e a testemunhas ameaçadas, institui o Programa Federal de Assistência às Vítimas e às Testemunhas Ameaçadas e dispõe sobre a proteção de acusados ou condenados que tenham voluntariamente prestado efetiva colaboração à investigação policial e ao processo criminal. Por conta desse necessário sigilo é que em diversos documentos de prestação de contas anexados, não há indicação do nome da pessoa protegida, do local de origem e de destino ou o endereço da hospedagem, dentre outros dados, sendo que essas circunstâncias não invalidariam tais documentos para efeito de prestação de contas, considerando que foram confeccionados em estrito cumprimento à determinação legal que exige o sigilo de informações;
e) afirma que nunca ocasionou qualquer dano ao Erário. Assegura que transferiu a integralidade dos recursos à entidade conveniada para a execução efetiva do programa. Juntou aos autos os documentos relacionados no item 7.1 e 7.3 da instrução transcrita no Relatório precedente;
f) defende ter sido elidida sua responsabilidade, pois, a despeito de a recorrente e de seus sucessores terem tomado todas as providências cabíveis para que a APAVV apresentasse os documentos comprobatórios da execução do programa, não lograram êxito, considerando que a referida Associação não prestou contas, ignorando inclusive o procedimento de TCE;
	g) os documentos anexados comprovariam à sociedade que a integralidade dos recursos repassados à Sejus/CE foi repassada à APAVV, por meio do Convênio 16/2011 para a execução do objeto do Convênio 12/2011:
	h) uma vez comprovado que a recorrente agiu em perfeita consonância com os ditames legais para obter, da APAVV, os documentos da prestação de contas referentes à execução do convênio estadual, já juntados aos autos, elidida está sua responsabilização; 
	i) o fato de os documentos referentes à prestação de contas não terem sido apresentados tempestivamente, registre-se, por culpa exclusiva da APAVV, não é suficiente para imputar responsabilidade solidária pelo débito à recorrente, considerando que a condenação de responsável revel deve estar devidamente embasada em provas robustas e contundentes que caracterizem sua conduta irregular, conforme jurisprudência firmada no TCU (Acórdão 4218/2017-TCU-Primeira Câmara, Rel. Benjamin Zymler, 960/2018-Plenário, Rel. Benjamin Zymler e 1009/2018-Plenário, Rel. Bruno Dantas, cujos trechos foram transcritos à Peça 69, p. 5) ;
	j) a documentação acostada aos autos demonstra à sociedade que, em nenhum momento a recorrente, gestora da Sejus/CE à época da execução do Convênio 12/2011, agiu com desídia, que dirá com dolo ou má-fé, seja no repasse dos recursos, seja na observância das regras do Convênio 12/2011, apresentando à SDH/PR todos os documentos inerentes aos valores que lhes foram repassados e, consequentemente foram transferidos à APAVV, para a execução do Provita. Teria sido a própria Sejus/CE, sob a gestão da recorrente, que tomou a iniciativa de instaurar a TCE em desfavor da APAVV não apresentou a devida prestação de contas;
	l) a própria Comissão de TCE isenta a Sejus/CE e seus gestores de qualquer responsabilidade, haja vista terem prestado todas as orientações para a correta aplicação dos recursos. Na mesma linha, o Relatório de TCE 3/2016, emitido pela SDH, registra que: (i) a iniciativa para instauração da TCE perante o Tribunal de Contas do Estado do Ceará partiu da própria Sejus/CE, tendo em vista o silêncio da APAVV em não apresentar a prestação de contas, após diversas solicitações da Sejus/CE; e (ii) a ausência de prestação de contas dizia respeito à execução do convênio estadual pela APAVV, sendo que a Sejus/CE estava tomando as medidas cabíveis, conforme trecho transcrito à Peça 69, p. 13;
	m) a recorrente sempre agiu com diligência, boa fé e em cumprimento ao que determina o plano de trabalho, o termo de convênio e a legislação aplicável, sobretudo a legislação estadual. Assim, uma vez constatada a inexistência de dano ao Erário, de má-fé ou dolo por parte do gestor, não há que se falar em responsabilização deste e muito menos em aplicação da pena de ressarcimento.
13.	A Secretaria de Recursos (Serur) rechaçou os argumentos apresentados, ante os seguintes fundamentos:
	a) no âmbito deste Tribunal, o recebimento é considerado válido quando a correspondência é recebida no endereço do responsável, não sendo necessária a comprovação da entrega em suas mãos;
	b) a recorrente não apresenta elementos hábeis a comprovar que o ofício de citação não lhe foi entregue. Ainda que existisse essa possibilidade, caberia a recorrente manter alguma forma de controle local de suas correspondências a fim de que estas chegassem a seu destino;
	c) considerando que o endereço para o qual foi enviado o ofício de citação está correto, e que as comunicações processuais realizadas pelo TCU não exigem entrega pessoal ao destinatário, bastando que o Aviso de Recebimento (AR) seja recebido no endereço da parte constante da base de dados oficial, verifica-se que foi válida a comunicação da recorrente do teor do Ofício 851/2017-TCU/Secex-CE, não devendo prosperar a alegação de nulidade da citação aventada pela recorrente;
	d) nenhum normativo pode ser fixado de modo a frustrar o comando constitucional previsto no art. 71, caput, da Constituição. Por evidente, não se pode aceitar a apresentação de documentos notadamente insuficientes para a mínima demonstração do uso dos recursos públicos, como também, de forma a malferir os demais preceitos fundamentais contidos na Lei Maior, como o contraditório e a ampla defesa, demandar elementos impossíveis de serem produzidos ou obtidos. Nesse contexto, se por um lado os programas em tela necessitam de alguma forma de preservação de dados, por outro, não há que se falar em sigilo das despesas realizadas em relação aos controles internos e externos, uma vez que o sigilo é um dever imposto aos protegidos e aos agentes envolvidos em sua execução (art. 2o, § 5o da Lei 9.807/1999) , não sendo oponível aos órgãos de controle;
e) jurisprudência do Tribunal sobre a política protetiva em tela, a exemplo dos Acórdão 13373/2018-TCU-Primeira Câmara, Rel. Marcos Bemquerer (apostilado pelo Acórdão 1819/2019-TCU-Segunda Câmara) , Acórdão 3139/2010-TCU-Plenário, Rel. Min. Aroldo Cedraz, Acórdão 3512/2017-TCU-Primeira Câmara, Rel. Min.  Vital do Rêgo, confirmado pelo Acórdão 7686/2020-TCU-Primeira Câmara, Rel. Min. Walton Alencar Rodrigues, TC Processo 024.306/2014-2, Acórdão 2477/2019-TCU-Segunda Câmara, Rel. André de Carvalho que, de alguma forma, trataram matéria envolvendo questão do sigilo, considerando que eventual sigilo aplicável a determinados documentos não deve resultar na falta de comprovação do correspondente dispêndio público;
f) as informações de acesso restrito requerem procedimentos especiais no manuseio, devendo, por isso, ser tratadas com mais cautela, mas isso não significa dizer que as atividades protegidas em virtude da imprescindibilidade para a segurança das pessoas atendidas possam transcorrer sem controle;
g) a Lei 9.807, de 13 de julho de 1999, que estabelece normas para a organização e a manutenção de programas especiais de proteção a vítimas e a testemunhas ameaçadas e que foi apontada como parâmetro pela defesa, não entra no mérito quanto aos procedimentos afetos à prestação de contas, muito menos torna dispensáveis tais procedimentos;
h) O primeiro aspecto que importa observar a partir das ponderações acima é que há um equívoco elementar na narrativa apresentada, pois a defesa sugere que "prestação de contas" e "informação sigilosa" configurariam situações mutuamente excludentes;
i) nos presentes autos, nem os documentos entregues referentes à prestação de contas do Convênio 12/2011 (Peças 6, p.83-117) , Peça 7, p. 2-41 e Peça 8, p. 76-96) , nem os documentos juntados às Peças 69 a 81, permitem minimamente a demonstração de compatibilidade entre os recursos públicos envolvidos e os gastos efetuados. Logo, a presunção de legitimidade do ato administrativo que atesta os gastos é afastada, diante da total ausência de conjunto probatório, ainda que simplificado, das despesas efetuadas;
j) mesmo em situações excepcionais, que admitem rito procedimental diferenciado em relação às normas convencionais de gestão financeira, por se tratar da execução de programa sui generis, como o Programa de Proteção a Vítimas e a Testemunhas Ameaçadas de que trata a presente TCE, as despesas também devem ser registradas, controladas e fiscalizadas, pois, caso contrário não se submeteriam ao crivo da legalidade;
l) no presente caso, diante da completa falta de elementos que possibilitem averiguar, ainda que por meio de rito simplificado de acordo com as peculiaridades do programa, a comprovação física e financeira referente ao Convênio 12/2011, bem como o nexo de causalidade entre os supostos dispêndios incorridos no programa e os recursos repassados, não há como aceitar o argumento do sigilo necessário à segurança do programa, para justificar o inegável óbice à efetiva discriminação dos documentos comprobatórios disponíveis;
m) após o exame de todos os documentos juntados aos autos, verifica-se a impossibilidade de esclarecer em que foram aplicados os recursos, ante a inexistência de notas fiscais, extratos bancários e outros documentos aptos a demonstrar o nexo de causalidade entre os recursos repassados e o objeto do Programa;
n) os documentos entregues à SDH a título de prestação de contas do Convênio 12/2011 (Peça 6, p. 81-117, Peça 7, p. 2-41, Peça 8, p. 76-96) , assim como o extrato da conta bancária específica, dão conta somente das transferências realizadas à APAVV, relacionadas de forma global, a exemplo da relação de pagamentos firmada pela recorrente que retrata exatamente, e tão somente, os repasses efetuados à APAVV (Peça 8, p. 76-79) . Em virtude da total ausência de notas fiscais, recibos, faturas, extrato da conta bancária da APAVV ou outros documentos que possibilitem estabelecer a conciliação bancária necessária, não é possível verificar o nexo causal entre os valores monetários recebidos e os supostos gastos efetuados;
o) quanto aos documentos juntados aos autos às Peças 69 a 81 e 110 a 117, da mesma forma, não lograram acrescentar elementos aptos a comprovar a boa e regular aplicação dos recursos. Além daqueles já constantes dos autos, foram juntados, em grande parte, ofícios que retratam o rito processual do Convênio 12/2011 e do Convênio 16/2011, as comunicações entre a APAVV e a Sejus/CE, e entre esta e a concedente, e ainda, formulários da APAVV intitulado de conciliação bancária, que não vieram acompanhados de cópias dos cheques emitidos, nem do extrato bancário da conta específica;
p) ante a ausência de comprovação do emprego da totalidade dos valores monetários recebidos, não é possível concluir que houve a boa e regular aplicação dos valores monetários no objeto do convênio. Pelos documentos encaminhados, sabe-se tão somente que a concedente disponibilizou a quantia de R$ 485.000,00, em seguida de R$ 391.762,93, e que a APAVV recebeu esta quantia. Nem a recorrente nem a executora APAVV lograram comprovar o bom uso dos valores monetários recebidos no objeto do convênio. Se estes foram aplicados no objeto do convênio, não haveria motivo para deixar de fazer a respetiva comprovação. Em não havendo comprovação da aplicação dos recursos repassados constitui-se o dano ao Erário, que deve ser ressarcido;
q) ratifica o exame das peças 93 e 100-117, relativas aos recursos, até o momento não conhecidos, referentes aos responsáveis José Alberto Pereira e APAVV, porém, também naquelas peças constam apenas argumentações, inexistindo documentos que possam vir a auxiliar a prestação de contas do Convênio 12/2011;
r) não merecem prosperar os argumentos referentes a responsabilização da APAVV, considerando que firmou o Convênio 12/2011 (Peça 3, p. 71) , foi a responsável pela sua execução, porém, optando por não se utilizar dos instrumentos disponíveis para o devido acompanhamento e controle dos recursos repassados, acabou por não comprovar que os recursos foram aplicados conforme o plano de trabalho acordado. Assim, mesmo sendo lícito à convenente executar o ajuste de forma indireta, a decisão pela execução indireta não exime a convenente de cumprir as obrigações expressamente assumidas;
s) mesmo que os documentos referentes à comprovação das despesas não necessariamente integrariam a prestação de contas, por não terem sido elencados entre os documentos obrigatórios relacionados no § 1º da Cláusula Décima Terceira do ajuste, cabia à recorrente, como titular da Sejus/CE, manter em arquivo e em boa ordem as faturas, recibos, notas fiscais e quaisquer outros documentos comprobatórios de despesas, emitidos e devidamente identificados com o número do Convênio, à disposição dos órgãos de controle interno e externo, pelo prazo de cinco anos, contados da aprovação das contas da Concedente pelo Tribunal, a teor do disposto no § 3º da mesma Cláusula;
t) também competia à Sejus/CE, quando demandada, fornecer cópia dos referidos documentos à concedente e aos órgãos de Controle Interno e Externo, por força do previsto na Cláusula Segunda, inciso II, alínea l, do instrumento de convênio. Significa dizer que, ao decidir transferir a execução das ações previstas no plano de trabalho do Convênio 12/2011 a um terceiro, a Sejus/CE deveria ter adotado mecanismos que lhe assegurassem obter, desse terceiro, os elementos necessários para cumprir as obrigações assumidas perante a SDH, o que não ocorreu;
u) cabe àquele que recebe recursos federais, mediante convênios e instrumentos congêneres, o dever de demonstrar que geriu regularmente os valores que lhe foram confiados para realizar o plano de trabalho pactuado. Dessa obrigação a Sejus/CE não se desincumbiu, por não ter apresentado documentos referentes à totalidade dos supostos dispêndios efetuados, impedindo a verificação do nexo de causalidade entre o gasto dos recursos federais e a concretização das ações descritas no plano de trabalho;
v) a recorrente não está sendo responsabilizada pela intempestividade na entrega da prestação de contas. Sua responsabilidade pela irregularidade em questão, e o dano dela decorrente, é consequência do fato de ter assinado o Convênio 12/2011, como representante da Sejus/CE, e não ter apresentado elementos referentes à execução e à consequente prestação de contas, contrariando obrigações expressamente assumidas, como registrado no voto condutor do acórdão recorrido;
w) acerca da inexistência de dolo ou má-fé, vale dizer que a imputação de débito e multa decorreu do juízo acerca das irregularidades atribuídas à recorrente, sobre as quais as razões recursais não lograram êxito em elidir;
x) os argumentos de que a comissão de TCE da Sejus/CE isentou a recorrente de responsabilidade, bem como de que o Relatório de TCE 3/2016 emitido pela SDH mencionou que a Sejus/CE tomou as medidas cabíveis, não auxiliam a recorrente em sua defesa, considerando que as conclusões dessas instâncias administrativas não vinculam o juízo de valor a ser feito pelo Relator ou a decisão colegiada desta Corte de Contas, as quais são fundamentadas pelos fatos encontrados nos autos;
z) a respeito do requerimento de juntada posterior de documentos aos autos para demonstrar a regularidade dessas contas, importa informar que os responsáveis têm todo o direito ao contraditório e ampla defesa, sendo possível apresentar novos elementos, desde que cumpram os requisitos e os prazos legalmente estabelecidos.
14.	Assim, considerando que cabe ao gestor dos recursos o ônus de comprovar a boa e regular aplicação dos recursos, e ante a total inexistência de elementos que justifiquem a regular aplicação dos recursos recebidos no âmbito do Convênio 12/2011, a Serur conclui que persiste a responsabilização da recorrente, não sendo possível alterar o acórdão recorrido neste quesito. 
15.	O Titular da unidade técnica, em caráter complementar, registrou considerações sobre a prejudicial de prescrição em complementação à instrução de Peça 142, concluindo não haver a prescrição do dano tanto pelos critérios do Acórdão 1441/2016-TCU-Plenário como pelos critérios da Lei 9.873/1999 (Peça 144) .
16.	O Ministério Público junto a este Tribunal, quanto ao mérito, manifesta-se de acordo com a proposta da unidade técnica, no sentido de negar provimento aos recursos. Entretanto, no que tange à admissibilidade, conforme já comentado em item precedente deste Voto, pugna por conhecer dos recursos, ainda que intempestivos.
17.	Feita essa síntese da matéria em tela, passo ao exame de mérito, o que faço com base na análise empreendida pela Serur às Peça 142 a 144, cujas conclusões adoto como minhas próprias razões de decidir, pois, a exemplo da unidade instrutiva e do Ministério Público junto a este Tribunal de Contas de União (MP/TCU) , entendo que não há elementos que permitam dar provimento ao Recurso de Reconsideração apresentado pela Sra. Mariana Lobo Botelho de Albuquerque, pelos fundamentos relatados nos itens precedentes deste Voto, com os destaques a seguir consignados..
18.	Preliminarmente, entendo que não há qualquer irregularidade na citação da Sra. Mariana Lobo Botelho de Albuquerque. O endereço da recorrente para o qual foi enviado o ofício de citação está correto, e as comunicações processuais realizadas pelo TCU não exigem entrega pessoal ao destinatário, bastando que o Aviso de Recebimento (AR) seja recebido no endereço da parte constante da base de dados oficial. Assim, foi válida a comunicação da recorrente com o teor do Ofício 851/2017-TCU/Secex-CE, não devendo prosperar a alegação de nulidade da citação.
19.	Registro, por relevante, que, no intuito de verificar possível existência nos autos de documentação comprobatória referente à prestação de contas do Convênio 12/2011, foram examinadas as Peças 93 e 100-117, relativas aos recursos, com proposta de não conhecimento, referentes aos recursos interpostos pelo Sr. José Alberto Pereira e pela APAVV, porém, a unidade técnica constatou que, naquelas peças constam apenas argumentações, inexistindo documentos que possam vir a auxiliar a prestação de contas do Convênio 12/2011. 
20.	As impropriedades que ensejaram a condenação da Mariana Lobo Botelho de Albuquerque, bem como da APAVV foram o fato de que não foram juntadas aos autos evidências mínimas relativas ao nexo causal entre os recursos repassados e as despesas realizadas conforme detalhado nos itens 7.2 a 7.9 da instrução transcrita no Relatório precedente.
21.	Observo que não há como afastar, diante da completa falta de elementos que possibilitem averiguar, ainda que por meio de rito simplificado de acordo com as peculiaridades do programa, a comprovação física e financeira referente ao Convênio 12/2011, bem como o nexo de causalidade entre os supostos dispêndios incorridos no programa e os recursos repassados, não há como aceitar o argumento do sigilo necessário à segurança do programa, para justificar o inegável óbice à efetiva discriminação dos documentos comprobatórios disponíveis.
22.	Os documentos juntados aos autos não são suficientes para comprovar a boa e regular aplicação dos recursos repassados por meio do Convênio 12/2011, ante a inexistência de extrato bancários, cópias de cheques, notas fiscais, recibos e outros documentos aptos a demonstrar que o valor foi corretamente utilizado. Portanto, considerando que cabe ao gestor dos recursos o ônus de comprovar a boa e regular aplicação dos recursos, o que não ocorreu, persiste a responsabilização da recorrente.
23.	Por fim, no que tange à prescrição, matéria da instrução complementar do titular da Serur (Peça 144) , em razão do julgamento pelo Supremo Tribunal Federal (STF) do RE 636.886, tema 899 da repercussão geral, cabe esclarecer que embora a Serur tenha examinado a matéria sobre os prismas do regime da Lei 9.873/1999 e dos critérios do Acórdão 1441/2016-TCU-Plenário que tem como base o Código Civil para apurar a ocorrência ou não da prescrição da pretensão ressarcitória, tal possibilidade não foi acolhida pelos Colegiados desta Corte que continuam seguindo a jurisprudência que considera imprescritíveis as ações de ressarcimento ao Erário.
24.	É certo que a decisão do Supremo Tribunal Federal (STF) no Recurso Extraordinário 636.886/AL deverá ensejar a revisão da jurisprudência deste Tribunal. Todavia, há que se reconhecer que ainda não é possível a imediata aplicação da nova decisão da Suprema Corte com o mínimo de segurança. Com efeito, ainda existem lacunas acerca de questões essenciais, como o prazo prescricional, o início da contagem e as hipóteses de interrupção. Ademais, não está claro quais serão os processos efetivamente alcançados pela modificação do entendimento, visto que ainda estão pendentes de julgamento os Embargos de Declaração opostos para requerer, inclusive, a modulação temporal dos efeitos.
25.	Enquanto isso, tenho acompanhado a compreensão pela manutenção do entendimento consolidado pelo TCU e pelo próprio STF no sentido de considerar imprescritíveis as ações de ressarcimento ao Erário.
26.	Anoto que, nos termos do Acórdão 1441/2016-TCU-Plenário, não ocorreu a prescrição de pretensão punitiva desta Corte, visto que o fato mais antigo gerador do dano ocorreu em12/11/2013 (Peça 6, p. 87) e o ato que ordenou a citação, ocorreu em m 17/4/2017 (Peça 17) .
27.	Assim, considerando que os elementos trazidos agora em sede de recursos não foram suficientes para alterar o juízo firmado sobre a matéria, entendo que não há como ser dado o provimento ao Recurso de Reconsideração, devendo ser mantida, em seus exatos termos o Acórdão 3769/2018-TCU-Segunda Câmara.
	Ante o exposto, manifesto-me por que seja adotada a deliberação que ora submeto a este Colegiado. 
TCU, Sala das Sessões, em 21 de setembro de 2021.
AROLDO CEDRAZ 
Relator